ACORDAO-COMPLETO-2438814

ACÓRDÃO 3143/2020 ATA 45/2020 - PLENÁRIO

VISTOS, relatados e discutidos estes autos de representação formulada pela empresa Butarello Engenharia Ltda. EPP noticiando possíveis irregularidades ocorridas no Pregão Eletrônico 2/2019, conduzido pela Companhia de Desenvolvimento dos Vales do São Francisco e do Parnaíba - Codevasf, destinado à contratação de empresa para a execução de serviços de pavimentação de vias públicas em municípios diversos, inseridos na área de atuação da 3ª Superintendência Regional da Codevasf, 
ACORDAM os ministros do Tribunal de Contas da União, reunidos em sessão do Plenário, ante as razões expostas pelo relator, em:
9.1. conhecer da representação, com fulcro nos arts. 235 e 237, inciso VII e parágrafo único, do Regimento Interno do TCU c/c o art. 87, § 2º, da Lei 13.303/2016, para, no mérito, considerá-la procedente;
9.2. com fundamento no art. 45 da Lei 8.443/1992, c/c o art. 71, inciso IX, da Constituição Federal, determinar à Codevasf que se abstenha de firmar novos contratos a partir da ata de registro de preços decorrente do Pregão Eletrônico/SRP 2/2019, ante a infringência do previsto no subitem 10.2.10 e item 10.2 do seu edital, do art. 56, §2º, da Lei 13.303/2016, do art. 47 do Decreto 10.024/2019 e dos arts. 6º e 26, § 3º, do Decreto 5.450/2005, bem como dos princípios da economicidade, da competitividade e da obtenção da proposta mais vantajosa, insculpidos no art. 31 da Lei 13.303/2016;
9.3. rejeitar as razões de justificativa da Sra. Daniela Barbosa Andrade Rodrigues, aplicando-lhe a multa prevista no art. 58, inciso II, da Lei 8.443/1992, no valor de R$ 20.000,00 (vinte mil reais) , fixando-lhe o prazo de 15 (quinze) dias, a contar da notificação, para comprovar, perante o Tribunal, o recolhimento da dívida ao Tesouro Nacional, sob pena de cobrança judicial do valor atualizado monetariamente, na forma da legislação em vigor, desde a data deste acórdão até a do efetivo recolhimento, se for paga após o vencimento;
9.4. autorizar, desde logo, a cobrança judicial das dívidas, caso não atendida a notificação, nos termos do art. 28, II, da Lei 8.443/1992; 
9.5. com base no art. 9º da Resolução TCU 315/2020, dar ciência à Codevasf sobre o seguinte fato apurado no Pregão Eletrônico 2/2019:
9.5.1. utilização indevida do sistema de registro de preços para a contratação de obras, com o emprego da ata de registro de preços como contrato do tipo "guarda-chuva", com objeto incerto e indefinido, sem a prévia realização dos projetos básico e executivo das intervenções a serem realizadas;
9.6. com base no art. 9º da Resolução TCU 315/2020, dar ciência à Caixa Econômica Federal e ao Instituto Brasileiro de Geografia e Estatística sobre os indícios de superestimativa de custos existentes nas composições e insumos do Sinapi relativos aos serviços de pavimentação com paralelepípedo, a fim de que sejam adotadas as medidas cabíveis no âmbito de cada uma das instituições encarregadas da atualização e manutenção do Sinapi;
9.7. dar ciência desta deliberação ao responsável, ao representante e ao interessado; 
9.8. determinar que a SeinfraCOM monitore a disposição constante do subitem 9.1 supra; 
9.9. recomendar à Coinfra, dentro de um juízo de risco e materialidade, a avaliação da conveniência de realizar outras ações de controle na Codevasf com vistas a analisar como está ocorrendo a execução contratual dos serviços de pavimentação licitados por meio de atas de registro de preços, com enfoque na qualidade e quantidade dos serviços efetivamente realizados.

Representação sobre possíveis irregularidades ocorridas em pregão eletrônico que teve por objeto contratar serviços necessários à pavimentação de vias públicas em diversos municípios.

Companhia de Desenvolvimento dos Vales do São Francisco e do Parnaíba.

3. Interessados/Responsáveis:
3.1. Interessados: Liga Engenharia Ltda. (15.270.565/0001-66)
3.2. Responsável: Daniela Barbosa Andrade Rodrigues (XXX.035.364-XX).

13.1. Ministros presentes: José Mucio Monteiro (Presidente), Walton Alencar Rodrigues, Benjamin Zymler (Relator), Augusto Nardes, Aroldo Cedraz, Raimundo Carreiro, Ana Arraes, Bruno Dantas e Vital do Rêgo.
13.2. Ministros-Substitutos presentes: Augusto Sherman Cavalcanti, Marcos Bemquerer Costa, André Luís de Carvalho e Weder de Oliveira.

ACORDAO-COMPLETO-2451143

Acórdão 60/2021 - Plenário

BENJAMIN ZYMLER

Adoto como relatório a instrução elaborada por auditor da SeinfraCom (peça 162) , que contou com a anuência do dirigente da mencionada unidade técnica:
"I. INTRODUÇÃO
Cuidam os autos de representação (peça 1) , com pedido de cautelar, interposta pela empresa Butarello Engenharia Ltda EPP, CNPJ 18.899.725/0001-29, nos termos do art. 113, §1º, da Lei 8.666/1993, a respeito de possíveis irregularidades ocorridas no Pregão Eletrônico/SRP 2/2019, processo administrativo 59530.000503/2019-58, conduzidos pela Companhia de Desenvolvimento dos Vales do São Francisco e do Parnaíba - Codevasf, encaminhando em anexo cópia do edital, da ata de realização do pregão eletrônico, das mensagens da sessão pública, da decisão da pregoeira, entre outros (peças 2-20) .
Nos termos do Edital, o Pregão Eletrônico/SRP 2/2019 teve por objeto a contratação de empresa especializada para a execução dos serviços necessários à pavimentação de vias públicas em municípios diversos, inseridos na área de atuação da 3ª Superintendência Regional da Codevasf (peça 7) .
Ainda segundo o Edital, o objeto seria constituído de 2 lotes, o primeiro com 172.828,95 m² de pavimentação de vias públicas em paralelepípedo, e o segundo com 85.065,75 m² de pavimentação asfáltica - TSD, por meio do Sistema de Registro de Preços (SRP) , do tipo menor preço global por lote, com valor máximo global orçado pela Codevasf de R$ 28.586.690,031, já inclusos BDI, encargos sociais, taxas, impostos e emolumentos, conforme detalhado na tabela abaixo.
Tabela 1: Descrição da composição dos dois lotes objetos do Pregão Eletrônico 2/2019 - Codevasf
	LOTE
	DESCRIÇÃO
	ÁREA (M2) 
	R$/M2
	TOTAL (R$) 

	Lote 1
	Execução de pavimentação de vias públicas em paralelepípedo em vias de diversas de municípios do estado de Pernambuco, inseridos na área de atuação da 3ª Superintendência Regional da Codevasf.
	172.828,95
	109,80
	18.976.516,70

	Lote 2
	Execução de pavimentação asfáltica em ruas de diversas comunidades de municípios do estado de Pernambuco, inseridos na área de atuação da 3ª Superintendência Regional da Codevasf.
	85.065,75
	112,97
	9.610.173,61

	VALOR TOTAL DO SRP - R$ 28.586.690,31

Fonte: Edital do Pregão Eletrônico 2/2019 (ipsis litteris) (peça 7) 
Especificamente em relação ao primeiro lote (pavimentação em paralelepípedos) , objeto desta representação, dezenove empresas apresentaram proposta, tendo a fase de lances sido inaugurada com o valor de R$ 110,00/m2 e alcançado o valor de R$ 87,50/m2 (melhor oferta) . As ofertas das dezoito primeiras empresas foram recusadas, dentre elas a da representante, classificada inicialmente em oitavo lugar, culminando na aceitação da proposta e habilitação apenas da empresa que se encontrava em 19º lugar, a Liga Engenharia Ltda, CNPJ 15.270.565/0001-66, pelo valor original de sua proposta, no valor de R$ 109,79/m2 (ou seja, um centavo inferior ao valor orçado pela Administração) e valor total de R$ 18.975.249,44 (peça 18) .
Foram registrados a intenção de interposição de recurso por parte de três empresas, entre elas a recorrente. A justificativa mais recorrente para a desclassificação das propostas foi a ausência de interesse no certame por parte das licitantes, tendo em vista que, consultadas acerca de diversas questões, via chat, não responderam as mensagens eletrônicas da pregoeira.
Posteriormente, quando da publicação do resultado do julgamento dos recursos, todos indeferidos, foi adjudicado o objeto do Lote 1 à empresa Liga Engenharia, pelo melhor lance de R$ 109,79/m2, porém com valor negociado a R$ 95,52/m2 (peça 97, p. 109-110, 128-129) .
Até o momento, em decorrência do Lote 1 previsto no Pregão Eletrônico/SRP 2/2019, foi celebrado apenas o Contrato 3.130.00/2019, da Codevasf com a empresa Liga Engenharia Ltda, em 9/9/2019, publicado em 13/9/2019 e vigência de um ano, para a quantidade de 31.407,0352 m2 e no valor R$ 3 milhões (ou seja, pelo valor unitário de R$ 95,52) , conforme cópia do contrato juntada aos autos (peça 23) , o que corresponde a aproximadamente 18,2% do valor total da Ata de Registro de Preços.
Posteriormente tanto à instrução presente na peça 56, datada de 28/11/2019, que propôs a suspensão da vigência da Ata de Registro de Preços decorrente do Pregão Eletrônico/SRP 2/2019, bem como da execução do Contrato 3.130.00/2019, quanto do próprio Despacho do Relator, de 16/12/2019, que acatou a proposta apenas no que diz respeito à suspensão da Ata de Registro de Preços, foi encaminhado a esta Corte cópia do 1º Termo Aditivo ao referenciado contrato (peça 90, p. 16-17) , celebrado em 18/12/2019, mediante o qual foi estabelecido o preço unitário de R$ 87,49 para o m² da pavimentação em paralelepípedo, reproduzida abaixo, in verbis:
2. CLÁUSULA SEGUNDA - VALOR
Fica, por meio deste Instrumento, a autorizada a revisão da Ata do Pregão Eletrônico referente ao Edital n° 02/2019, visando alterar para o Lote I - Obras Civis de Pavimentação em Paralelepípedo, o valor unitário de R$ 95,52 (noventa e cinco reais e cinquenta e dois centavos) para R$ 87,49 (oitenta e sete reais e quarenta e nove centavos) e valor total de R$ 16.508.621,31 (dezesseis milhões, quinhentos e oito mil, seiscentos e vinte e um reais e trinta e um centavos) , para R$ 15.120.847,55 (quinze milhões, cento e vinte mil, oitocentos e quarenta e sete reais e cinquenta e cinco centavos) , a preços de maio/2019. (grifos nossos) 
Finalizando esta parte introdutória, impende registrar que as circunstâncias do processo, no caso o exercício do contraditório e da ampla defesa tanto pela UJ mediante oitiva quanto pela gestora mediante audiência sobre os indícios de irregularidades apontados, permitem antecipar a proposta de encaminhamento, razão pela qual dispensa-se o envio da presente instrução aos gestores para comentários sobre a proposta de determinação a ser realizada, nos termos do art. 14, §2º, inciso I, da Resolução-TCU 315/2020, c/c o item 12 da Parte V do Anexo Único à Portaria-Segecex 9/2020 (alterada pela Portaria-Segecex 12/2020) .
II. ALEGAÇÕES E PEDIDO
Em apertada síntese, aduz a representante que:
a) sua proposta para o Lote 1, ao custo unitário de R$ 97,68/m², perfazendo assim o valor total de R$ 16.881.931,84, teria sido desclassificada pela pregoeira, durante a sessão pública do pregão, em virtude de a planilha de composição de custos de mão-de-obra apresentada pela empresa, mais especificamente aqueles afetos aos encargos sociais, ter utilizado os valores previstos no edital ao invés daqueles, mais reduzidos, a que faz jus uma vez ser optante do Regime Tributário do Simples Nacional;
b) teria reduzido outros valores unitários de sua planilha de custos de forma suficiente a compensar os valores a maior aduzidos na alínea anterior, uma vez não ter sido possível, após a apresentação da sua proposta de preços, alterá-la, nos termos expressos do item 7.20 do Edital;
c) sua proposta para o Lote 1 também teria sido desclassificada em vista de erro formal do edital, uma vez ter registrado valor superior, de R$ 65,00, ao preço unitário máximo previsto, de R$ 55,00, para o insumo "areia média", código 370, integrante do Composição de Preço Unitário (CPU) 39, ao passo que o mesmo insumo consta em diversas outras composições de preços do próprio edital, a exemplo dos códigos CPU-47, CPU-38, CPU-20, CPU-33 e CPU-34, com o valor de R$ 65,00, assim como na tabela Sinapi, utilizada como referência para a elaboração das planilhas;
d) a pregoeira teria agido com formalismo exacerbado e, assim, não observado a jurisprudência desta própria Corte de Contas, a exemplo das ponderações registradas no voto condutor do Acórdão 226/2018-TCU-Plenário, de relatoria do Ministro André de Carvalho, apontando ainda os Acórdãos 2.546/2015, 1.811/2014 e 187/2014, todos do Plenário, por suas vezes com relatorias dos Ministros André de Carvalho, Augusto Sherman e Valmir Campelo, respectivamente, em que os citados acórdãos apontam no sentido de que administração pública deveria ter realizado diligências junto às licitantes para a correção das falhas apontadas. Ademais, alega a representante que a postura adotada no pregão teria ainda prejudicado o alcance da proposta mais vantajosa, preconizada no art. 3ª, caput, da Lei 8.666/1993, uma vez ter se sagrado vencedora a empresa Liga Engenharia Ltda, CNPJ 15.270.565/0001-66, pelo valor de custo unitário de R$ 109,79, superior ao que teria sido apresentado pela recorrente; e
e) a empresa vencedora, Liga Engenharia Ltda, CNPJ 15.270.565/0001-66, não teria cumprido os requisitos de habilitação técnica, qual seja, em relação ao Lote 1, de comprovar, mediante atestado (s) de capacidade técnica, que já teria executado 50.000,00 m² de pavimento em paralelepípedo ou pedra poliédrica sobre colchão de areia ou similar e 15.000,00 m de assentamento de meio-fio.
Por fim, a representante requereu a esta Corte de Contas a suspensão da execução do processo licitatório e eventual contrato que tenha decorrido do Pregão Eletrônico/SRP 2/2019, a fim de evitar maiores prejuízos aos cofres públicos diante da condução errônea do certame, e que:
a) fosse determinado à Codevasf a anulação de todos os atos praticados após a desclassificação da proposta da empresa Butarello Engenharia Ltda EPP;
b) consagrasse a possibilidade de correção de suas planilhas de custo, o que representaria respeito aos princípios da finalidade e eficiência; e, subsidiariamente,
c) fossem anulados os atos praticados após a habilitação da empresa Liga Engenharia Ltda, uma vez que esta deve ser inabilitada por não ter apresentado documentação de habilitação técnica suficiente, o que se dá em respeito ao princípio da isonomia.
III. HISTÓRICO DO PROCESSO
A partir da instrução inicial (peça 32) , foi constatado que (i) a licitante detém legitimidade para interpor representação a esta Corte com vistas à reparação de procedimento licitatório; (ii) sua petição preenche os requisitos de admissibilidade; (iii) constam presentes os requisitos do fumus boni iuris e do periculum in mora; (iv) não restava claro o periculum in mora ao reverso, capaz de trazer prejuízos significativos ao órgão ou a terceiros, razão pela qual foi proposta oitiva da Codevasf para se manifestar acerca dos fatos objeto desta representação, bem como a realização das diligências junto àquela entidade, cujas respostas constam nas peças 39 a 55.
A partir da análise (peça 56) das informações encaminhadas pela Codevasf em resposta à oitiva e diligência realizadas, foi proposta, em 28/11/2019, no que tange à medida cautelar pleiteada, sua adoção com o fim de suspender a vigência da Ata de Registro de Preços decorrente do Pregão Eletrônico 2/2019, bem como a execução do Contrato 3.130.00/2019, uma vez restarem presentes nos autos os requisitos do fumus boni iuris e do periculum in mora, bem assim por não se ter configurado o periculum in mora ao reverso, capaz de trazer prejuízos significativos à entidade ou a terceiros.
Mediante despacho, de 2/12/2019 (peça 59) , o Ministro-Relator solicitou a esta UT, previamente à sua deliberação sobre a proposta que lhe foi apresentada, a avaliação dos preços da contratada (Liga Engenharia Ltda.) frente àqueles praticados pelo mercado.
Em decorrência, a SeinfraUrbana, mediante parecer emitido em 11/12/2019 (peça 66) , registrou ter a Codevasf enviado ao TCU o orçamento da proposta vencedora (peça 60) com o preço de R$ 95,52/m² e valor global de R$ 16.508.621,31. Questionada a respeito da diferença entre o orçamento enviado e os valores constantes da ata, a Companhia limitou-se a informar que houve renegociação da proposta antes da contratação, com redução do preço, abstendo-se de esclarecer quais circunstâncias teriam ensejado tal renegociação. Este orçamento foi analisado na peça 61, constatando-se subpreço de R$ 7.159.744,83, ou seja, 30,25% de desconto em relação às referências utilizadas (Sinapi, Orse e Sicro) (peça 61) .
Ainda de acordo com o citado Parecer, a Codevasf teria posteriormente aditivado o contrato com nova redução dos valores pactuados e encaminhou o orçamento com o novo preço de R$ 87,49/m² (valor um centavo inferior ao da melhor proposta obtida no pregão, que, porém, havia sido desclassificada) , perfazendo valor global de R$ 15.120.847,55 (peça 62) . Cópia do aditivo consta na peça 90, p. 16-17. Desta forma, esse último aditivo constante do processo resultou em um subpreço de R$ 8.547.518,59, ou seja, um desconto de 36,11% com relação aos preços praticados no mercado (peça 63) .
Assim, a SeinfraUrbana concluiu não terem sido constatados sobrepreços nos orçamentos enviados. Pelo contrário, no que se refere apenas à avaliação dos custos unitários dos orçamentos, observaram-se valores relativamente altos de desconto. E ainda destacaram que não foram realizadas análises quanto à exequibilidade dos valores contratados.
Passada a análise dos preços contratuais, em conseguinte, mediante Despacho do Ministro-Substituto Marcos Bemquerer, de 16/12/2019, que atuou no processo em substituição ao Ministro-Relator Benjamim Zymler (peça 70) , foi registrada a indevida utilização do sistema de registro de preços para obras públicas, uma vez que contraria a jurisprudência desta Corte (Acórdãos 1.238/2019 e 980/2018, ambos do Plenário) , e ainda foi determinado:
a) à Codevasf a suspensão cautelar da vigência da Ata de Registro de Preços decorrente do Pregão Eletrônico 2/2019, até que este Tribunal decida sobre o mérito da questão suscitada;
b) a oitiva da Codevasf, assim como da empresa Liga Engenharia Ltda., na condição de terceira interessada, a fim de manifestarem-se sobre os seguintes indícios de irregularidades constatados no âmbito do Pregão Eletrônico/SRP 2/2019:
b.1) a desclassificação da proposta apresentada pela empresa Butarello Engenharia Ltda EPP ao longo da sessão pública para o Lote 1 do pregão;
b.2) a desclassificação da proposta de preços, ao longo da sessão pública do Lote 1, das empresas RL Comércio, Serviços e Construção Civil Eireli, JED Comércio e Serviços de Construção Eireli, CS Serviços e Locação de Equipamentos Eireli, Engefort Construtora e Empreendimentos Ltda, Constema Construtora e Empreendimentos Ltda, Vipetro Construções e Montagens Industriais Ltda, Construtora Santa Inês Ltda e GNR Empreendimentos Ltda por não terem respondido as perguntas da pregoeira no chat, não tendo sido a elas franqueado o prazo de quatro horas, previsto no item 10.2 do Edital, para envio da proposta atualizada de preços;
b.3) o cumprimento dos requisitos de habilitação técnica por parte da empresa Liga Engenharia Ltda. em relação ao Lote 1, com destaque para a execução de 50.000,00 m² de pavimento em paralelepípedo ou pedra poliédrica sobre colchão de areia ou similar e de 15.000,00 m de assentamento de meio-fio; e
b.4) utilização do sistema de registro de preços para obras públicas, em possível afronta ao art. 3º do Decreto 7.892/2013.
Por fim, ainda determinou à SeinfraCOM a promoção da responsabilização daqueles que deram causa às desclassificações aparentemente indevidas, desde logo autorizando as consequentes audiências.
Ressalta-se que a suspensão cautelar determinada no despacho em voga refere-se somente à vigência da Ata de Registro de Preços decorrente do Pregão Eletrônico 2/2019, não se estendendo ao Contrato 3.130.00/2019, firmado no âmbito da ata em análise, uma vez o Ministro ter visualizado o periculum in mora ao reverso, consistente nos prováveis prejuízos sociais causados à população atendida e na possibilidade de a Codevasf vir a sofrer prejuízos econômicos com a paralisação e a anulação do contrato firmado.
Importa registra que o Plenário desta Corte, mediante o Acórdão 68/2020, de relatoria do Ministro Benjamin Zymler, prolatado em 22/1/2020, referendou a mencionada cautelar, assim como as medidas acessórias constantes naquele despacho, até o pronunciamento deste Tribunal a respeito do mérito da representação (peça 92) .
Em resposta, apenas a Codevasf respondeu (tempestivamente) à oitiva, por meio do Ofício 21/2020/PR/GB, de 15/1/2020 (peça 90) , acompanhado da cópia do Contrato 3.130.00/2019 e do seu 1º Termo Aditivo, e encaminhou ainda cópia das Notas Técnicas 1/2020 e 6/2020, ambas de 10/1/2020 (peça 98) , bem como cópia integral do Processo 59530.000503/2019-58 (vols. I a XIV) , em curso na 3ª GRD/UEP (vols. XIV, I e II respectivamente nas peças 97, 99 e 100) .
Na instrução presente na peça 102 foram analisados apenas os argumentos apresentados pela Codevasf afetos às desclassificações promovidas, uma vez já estarem autorizadas as consequentes audiências, mediante o despacho de 16/12/2019 (peça 70) .
Naquela oportunidade, concluiu-se terem sido irregulares as desclassificações das propostas de preços apresentadas ao longo da sessão pública do Lote 1 pelas empresas RL Comércio, Serviços e Construção Civil Eireli, JED Comércio e Serviços de Construção Eireli, CS Serviços e Locação de Equipamentos Eireli, Engefort Construtora e Empreendimentos Ltda, Constema Construtora e Empreendimentos Ltda, Vipetro Construções e Montagens Industriais Ltda, Construtora Santa Inês Ltda e GNR Empreendimentos Ltda. A desclassificação, segundo a Codevasf, deu-se pela ausência de respostas das empresas aos questionamentos da pregoeira via chat, algumas destas desclassificações ocorrendo em prazos exíguos de tempo, de 30, 24, 22, 18 e até 16 minutos.
Constatou-se, porém, que não lhes foi franqueado o prazo de quatro horas, previsto no item 10.2 do Edital, para envio da proposta atualizada de preços, em afronta ao subitem 8.1.1 do Edital e ainda aos princípios do interesse público, da razoabilidade, da proporcionalidade, da moralidade e da obtenção da proposta mais vantajosa, insculpidos nos arts. 5º da CF/1988, 2º da Lei 9.784/1999, 3º da Lei 8.666/1993, e 5º, caput e parágrafo único, do Decreto 5.450/2005. 
Também foi considerada irregular a desclassificação da proposta de preço apresentada pela empresa Butarello Engenharia Ltda EPP. Segundo a Codevasf, tal proposta apresentou custos unitários de insumos e serviços além ou aquém daqueles previstos no orçamento base da Administração. No entanto, não foi dada oportunidade à empresa para a correção da sua planilha de preços, observando, neste último caso, como valor máximo da proposta aquele já registrado e que serviu de parâmetro comparativo entre os participantes. 
Isso contribuiu para a classificação de proposta mais onerosa para a Administração, no caso da empresa Liga Engenharia Ltda, classificada em último lugar (19º) , pelo valor original de sua proposta, no valor de R$ 109,79/m2 (um centavo inferior ao valor máximo de referência do preço unitário apresentado pela Administração) , em possível afronta ao art. 47 do Decreto 10.024/2019 e art. 26, § 3º, do Decreto 5.450/2005, bem como aos princípios da legalidade, do interesse público, da economicidade, da razoabilidade e da obtenção da proposta mais vantajosa, insculpidos nos arts. 5º da CF/1988, 2º da Lei 9.784/1999, 3º da Lei 8.666/1993, e 5º, caput e parágrafo único, do Decreto 5.450/2005.
Em decorrência, e ainda considerando que a responsabilidade pelos atos irregulares deve ser imputada apenas à pregoeira, uma vez competir aos membros da equipe de apoio apenas auxiliá-la em todas as fases do processo licitatório, não detendo tal função poder decisório, nos termos do art. 12 do Decreto 5.450/2005, c/c o art. 18 do Decreto 10.024/2019 e ainda com o exposto no voto condutor dos Acórdãos 64/2004 e 2.341/2012, ambos da 2ª Câmara, de relatoria, respectivamente, dos Ministros Ubiratan Aguiar e Raimundo Carreiro, assim como do Acórdão 2389/2006-TCU-Plenário, de relatoria do Ministro Ubiratan Aguiar, foi realizada a audiência da pregoeira (peças 70, 102 e 109) .
IV. EXAME TÉCNICO
Na presente instrução serão analisados os argumentos apresentados pela pregoeira, em sede de audiência (peças 152-155) , alusivas às desclassificações promovidas (alíneas "b.1" e "b.2" do parágrafo 17 desta instrução) , assim como os demais argumentos apresentados pela Codevasf em sede de oitiva afetas às demais questões, presentes no despacho de 16/12/2019 (alíneas "b.3" e "b.4" do parágrafo 17 desta instrução) .
IV.1 Desclassificação da proposta de preços de diversas empresas por não terem respondido as perguntas da pregoeira via chat
IV.1.1 Esclarecimentos prestados
Em resposta à audiência, a pregoeira argumentou que (peça 152, p. 4-13) :
a) a interpretação sistêmica do Decreto 5.450/2020 demonstraria de forma cabal o dinamismo que a legislação exige dos processos licitatórios na modalidade Pregão Eletrônico, competindo tanto à Administração Pública, na pessoa do pregoeiro, quanto aos licitantes, a máxima atenção aos atos praticados durante a sessão, citando, a título de exemplo, (i) os §§ 10 e 11 art. 24 que determinam, em caso de desconexão do pregoeiro por prazo superior a dez minutos, a suspensão da sessão pública com reinício tão somente após a comunicação por e-mail aos demais participantes; e (ii) o § 7ª do mesmo art. 24, ao determinar ser de tão somente trinta minutos o tempo máximo, após o aviso de fechamento iminente dos lances, para o encerramento de suas recepções;
b) o procedimento de desclassificação da proposta de preços de empresas por não responderem as perguntas do pregoeiro via chat também seria praticado por pregoeiros de outros órgãos, conforme atestariam os documentos anexos às razões de justificativa (peças 153-156) ;
c) a desclassificação das empresas por ausência de resposta ao chat não ocorreu de forma assoada, em um único dia, mas sim ao longo dos treze dias, entre 5 e 18/7/2019;
d) ao longo desses treze dias, nenhuma das oito empresas desclassificadas se manifestou no chat, seja para requerer a reconsideração da decisão, seja para manifestar seu inconformismo, tampouco enviaram e-mails ou telefonaram para a Codevasf questionando ou se queixando da desclassificação, o que ratificaria o desinteresse pelo certame;
e) a proposta vencedora só foi classificada em 23/7/2019, permanecendo silentes durante todo o tempo as empresas desclassificadas;
f) apenas três licitantes apresentaram intenção de recurso, nenhuma delas desclassificadas por abandono do certame, o que também corrobora que as referidas empresas não se encontravam mais acompanhando a sessão de licitação; e
g) quanto ao erro grosseiro, argumentou que não há nos autos comprovação de situação ou circunstância fática que o caracterizem, assim como não foi considerada na instrução precedente a complexidade da matéria em eventual processo de responsabilização, não sendo ainda suficiente o mero nexo de causalidade entre a conduta e o resultado danoso, tudo nos termos do art. 12, §§2º, 3º e 4º, do Decreto 9.830/2019.
IV.1.2 Análise
Quanto à desclassificação da proposta, ao longo da sessão pública do Lote 1, de diversas empresas simplesmente por não terem respondido as perguntas da pregoeira no chat (algumas ante o silêncio inferior a 20 minutos) , não tendo sido a elas franqueado o prazo de quatro horas, previsto no item 10.2 do Edital, para envio da proposta atualizada de preços, as justificativas apresentadas não se mostraram suficientes a afastar a apontada irregularidade.
Se por um lado o pregão eletrônico tem o potencial de imprimir maior celeridade aos processos licitatórios, bem como a redução de custos operacionais, seu norte permanece sendo a ampliação da competitividade e consequente obtenção de propostas mais vantajosas para a Administração. Em outras palavras, a celeridade não pode ser vista como um fim em si mesma, sob pena de comprometer a qualidade e a eficiência do gasto público, bem como ensejar a necessidade da análise de recursos, revisão de atos e eventualmente o retorno do certame à fase de julgamento das propostas.
Diante do exposto, a mera ausência de conexão do licitante no sistema em que é processado o pregão eletrônico não constitui fato suficiente para determinar como consequência, automaticamente, a desclassificação de sua proposta.
Assim, se a proposta e os documentos de habilitação do licitante se mostram compatíveis com os critérios previamente definidos no instrumento convocatório para sua aceitabilidade, não há razão para desclassificar essa oferta ou inabilitar essa licitante (GASPARINI, Diogenes. Pregão presencial e eletrônico. Belo Horizonte: Fórum, 2006) .
Fato é que a Lei 10.520/2002 não condiciona a validade das propostas ou mesmo a participação da licitante nos pregões eletrônicos ao dever de estar conectado ao sistema e acompanhar online, durante todo o tempo, o processamento do pregão, razão pela qual, como já afirmado na instrução pretérita, o art. 13, inciso IV, do Decreto 5.450/2005, c/c o art. 19, inciso IV, do Decreto 10.024/2019, devem ser interpretados com parcimônia, sob pena de se ferir outros princípios norteadores das licitações públicas, tais como os da razoabilidade, da economicidade e da obtenção da proposta mais vantajosa e exequível pela Administração, insculpidos nos arts. 5º da CF/1988, 2º da Lei 9.784/1999, 3º da Lei 8.666/1993, e 5º, caput e parágrafo único, do Decreto 5.450/2005.
Dessa forma, na hipótese de o licitante não estar conectado no curso do procedimento licitatório, por sua própria opção, não cabe ao pregoeiro promover a desclassificação da sua proposta, caso esta atenda aos requisitos previamente definidos no instrumento convocatório para sua aceitabilidade.
Ademais, importa ainda reiterar que o procedimento empregado pela pregoeira ora em análise, consubstanciado na desclassificação de empresas que não responderam aos questionamentos no chat em prazo inferior ao indicado no instrumento editalício - 4 horas - afronta o próprio edital (peça 7) , na medida em que seu subitem 8.1.1 estabelece, como causas legítimas para desclassificação das propostas apenas aquelas que (i) não estejam em conformidade com os requisitos estabelecidos no Edital, bem como (ii) apresentarem irregularidades ou defeitos capazes de impedir o seu julgamento.
Quanto à vinculação do pregoeiro às regras definidas no edital e na legislação pertinente, ao longo da condução do pregão, diversos são os julgados desta Corte que o responsabilizam por tais inobservâncias (Acórdão 399/2003-TCU-Plenário, de relatoria do Ministro Marcos Vilaça e ratificado pelo 57/2004-TCU-Plenário, de relatoria do Ministro Marcos Bemquerer; Acórdão 993/2004-TCU-Segunda Câmara, de relatoria do Ministro Lincoln da Rocha e ratificado pelo 1.918/2005-TCU-2ª Câmara, de relatoria do Ministro Ubiratan Aguiar; Acórdão 558/2010-TCU-Plenário, de relatoria do Ministro Augusto Nardes) .
Quanto às oito empresas desclassificadas por não responderem os questionamentos da pregoeira via chat, constam nos autos alguns esclarecimentos adicionais na Nota Técnica 1/2020 (peça 98) , no sentido de que o objeto social de quatro delas, a saber as empresas RL Comércio, Serviços e Construção Civil Eireli (RL) , JED Comércio e Serviços de Construção Eireli (JED) , CS Serviços e Locação de Equipamentos Eireli (CS) e Engefort Construtora e Empreendimentos Ltda (Engefort) , diferia dos serviços a serem executados e que a RL teria pendências no Sicaf, nada mais sendo acrescentado em relação a estas ou às demais empresas.
Quanto à alegada prática por pregoeiros de outros órgãos de desclassificação da proposta de preços de empresas por não responderem as perguntas do pregoeiro via chat, compulsando-se a cópia das duas atas de realização de pregão eletrônico e da imagem referente a um terceiro pregão não identificado juntadas aos autos pela pregoeira (peças 154-156) , de fato constatou-se que a proposta da empresa Bidden Comercial Ltda para o item 5 do pregão eletrônico 7/2020, conduzido pelo Instituto Federal de Educação, Ciência e Tecnologia Baiano - Campus Guanambi (Uasg 158442) , foi recusada uma vez que seu melhor lance, no valor de R$ 200,00, havia sido muito superior àquele estimado pela Administração, no valor de R$ 169,33, caracterizando afronta à regra do edital, restando celebrado neste valor com a empresa Mercosul Agronegócios Eireli (peça 154) .
Em relação à proposta da empresa Azulão Comercio de Parafusos e Ferramentas Ltda para o item 4 do pregão eletrônico 8/2017, conduzido pelo 17º Regimento de Cavalaria Mecanizado (Uasg 160131) , integrante do Comando do Exército/Ministério da Defesa, constatou-se que o seu melhor lance, no valor de R$ 0,30, era manifestamente inexequível, ou seja, muito aquém daquele estimado pela Administração, no valor de R$ 18,17 (peça 155) .
Quanto aos itens 37 a 48 do pregão eletrônico 4/2018, conduzido pelo 7º Batalhão de Engenharia de Combate (Uasg 160343) , integrante do Comando do Exército/Ministério da Defesa, constatou-se que todos eles foram cancelados na aceitação, uma vez que as empresas participantes não concordaram em reduzir seus preços até o valor de referência dos respectivos itens (peça 156) .
Assim, é possível concluir que as citadas desclassificações apresentadas como exemplo de prática realizado por outros pregoeiros não se assemelham à razão pela qual a ora responsável realizou as desclassificações no âmbito do Pregão Eletrônico/SRP 2/2019 sob análise.
Neste ponto, importa salientar, no presente caso, que os valores de cada uma das oito propostas para o item 1, desclassificadas em minutos pela pregoeira em razão da ausência de resposta das proponentes via chat, distribuíam-se no intervalo entre R$ 87,50/m2 e R$ 109,78/m2, tendo o mencionado item o valor estimado R$ 109,7994/m2, sendo finalmente celebrado, no curso do pregão, com aquela classificada em último lugar (19º lugar) , pelo valor R$ 109,79/m2.
Em outras palavras, a cada proposta possivelmente mais vantajosa, exequível e com valor inferior àquele orçado pela administração que a pregoeira desclassificava em minutos pela ausência de respostas das proponentes via chat, implicitamente permitia que outra proposta, menos vantajosa para a administração, viesse a se sagrar vencedora. Por outro lado, acaso tivesse sido disponibilizado a qualquer daquelas empresas o prazo de quatro horas previsto no item 10.2 do edital para o encaminhamento da proposta ajustada ao lance ofertado, aí sim a ausência do envio neste prazo seria suficiente para ensejar a respectiva desclassificação.
Situação diferente seria aquela em que o valor da proposta de preços da proponente melhor classificada, mesmo após a fase de lances, fosse superior àquele orçado pela Administração. Neste caso, se a proponente não responder ao apelo do pregoeiro, via chat, no sentido de negociar o valor do lance ofertado, seria lícita a desclassificação de sua proposta, devendo então o pregoeiro envidar tratativas com os demais licitantes, segundo a ordem inicialmente estabelecida, em observância ao art. 56, inciso IV, c/c o art. 57, caput e parágrafos, da Lei 13.303/2016,
Por outro lado, diante do silêncio da proponente cujo lance a posiciona como melhor classificada e cujo valor se encontra aquém daquele estimado pela administração, seria razoável o pregoeiro inferir que a proponente simplesmente não deseja negociar sua proposta, devendo ser franqueado a ela, em caso das classificadas seguintes não anuírem a sua cobertura, o prazo previsto no edital para o envio da proposta ajustada de preços.
Quanto aos demais argumentos apresentados pela pregoeira e reproduzidos nas alíneas "c" a "f" do parágrafo 25 da presente instrução, são todos circunstanciais e, por conseguinte, insuficientes para afastar a apontada irregularidade.
Quanto ao indício de erro grosseiro apontado na instrução precedente, de fato não restaram evidenciadas nos autos, conforme sustenta a peticionante, situação ou circunstância fática suficientes para caracterizá-lo, não sendo suficiente o mero nexo de causalidade entre a conduta e o resultado danoso, nos termos do art. 12, §§2º e 3º, do Decreto 9.830/2019, razão pela qual propõe-se que seja afastado.
IV.2 Desclassificação da proposta de preços apresentada pela empresa Butarello Engenharia ao longo da sessão pública para o Lote 1
IV.2.1 Esclarecimentos prestados
Em resposta à audiência, a pregoeira argumentou que (peça 152, p. 14-16) :
a) a proposta apresentada pela empresa Butarello Engenharia Ltda EPP (Butarello) ao longo da sessão pública para o Lote 1 do Pregão Eletrônico/SRP 2/2019 não continha erro no preenchimento de planilhas, omissão de documentos e/ou erros materiais, mas sim foi apresentada sob regime tributário diverso do enquadramento da empresa, que era optante do Simples Nacional, em afronta direta aos itens 7.1.2 e 7.10 do Edital;
b) a decisão da Peticionante se fundamentou no Parecer de Custos 17/2019, elaborado pela área técnica competente da Codevasf, por sinal categórico ao afirmar a impossibilidade de aceitação da proposta financeira da Butarello por apresentar regime tributário diverso daquele a que faz jus;
c) a apresentação de nova proposta, com regime de tributação diverso do quanto apresentado inicialmente, indubitavelmente caracterizaria a alteração substancial da mesma, expressamente vedada pelo § 3º do art. 26 do Decreto 5.450/2005; e
d) quanto ao erro grosseiro, argumentou que não há nos autos comprovação de situação ou circunstância fática que o caracterizem, assim como não foi considerada na instrução precedente a complexidade da matéria em eventual processo de responsabilização, não sendo ainda suficiente o mero nexo de causalidade entre a conduta e o resultado danoso, tudo nos termos do art. 12, §§2º, 3º e 4º, do Decreto 9.830/2019.
IV.2.2 Análise
Não merecem prosperar os argumentos apresentados pela pregoeira pelas razões a seguir expostas. Quanto à natureza das correções que seriam necessárias na proposta da Butarello, tratam-se apenas de custos de insumos e serviços, de forma de que tais alterações não modificariam a substância da proposta, conforme o art. 26, §3º, do Decreto 5.450/2005, não se confundindo com supressões/alterações/adições destes mesmos insumos e serviços.
Especificamente, as irregularidades constatadas na proposta de preços da empresa Butarello Engenharia pela Codevasf foram (i) encargos sociais e trabalhistas acima dos previstos por ser optante do Simples Nacional, (ii) extrapolamento de alguns limites de preços unitários orçados pela Administração e (iii) remuneração horária de alguns profissionais abaixo do piso salarial da categoria, estabelecido em convenção/acordo coletivo de trabalho.
Em uma licitação em que o critério de avaliação das propostas é o de menor valor global, conforme registrado no item 1.3 do Edital (peça 7, p. 4) , é pacífica a jurisprudência desta Corte no sentido de que a planilha de custos e formação de preços possui caráter apenas acessório, subsidiário, instrumental, não vinculante, de forma a orientar a avaliação da Administração quanto aos preços presentes na proposta de preços apresentada por cada um dos licitantes (Decisões-TCU 577/2001 e 111/2002, relatadas, respectivamente, pelos Ministros Iram Saraiva e Guilherme Palmeira; e nos Acórdãos 963/2004 e 1.791/2006, ambos do Plenário desta Corte, de relatoria, respectivamente, do Ministros Marcos Vilaça e Augusto Sherman) .
Nesta linha argumentativa, a própria jurisprudência desta Corte de Contas aponta ser possível à empresa ofertante da melhor proposta corrigir a planilha apresentada durante o certame, desde que não resulte em aumento do valor total já registrado que serviu de parâmetro comparativo entre os participantes, conforme trecho que segue:
7.9. Erros no preenchimento da planilha não são motivos suficientes para a desclassificação da proposta, quando a planilha puder ser ajustada sem a necessidade de majoração do preço ofertado, e desde que se comprove que este é o bastante para arcar com todos os custos da contratação; (item 7.9 do Anexo VII-A da Instrução Normativa 5/2017 da Secretaria de Gestão do extinto MPOG) .
Ademais, a jurisprudência desta Corte já apontou a realização de diligências pela Administração como meio para o saneamento de eventuais falhas na proposta de preços, reafirmando ainda a impossibilidade de o licitante majorar o valor inicialmente proposto:
16. ...a existência de erros materiais ou de omissões nas planilhas de custos e preços referentes à contratação de serviços não enseja, desde logo, a desclassificação das respectivas propostas, podendo a administração contratante realizar diligências junto às licitantes para a devida correção das falhas, desde que, obviamente, não altere o valor global proposto, cabendo, ainda, à licitante suportar o ônus decorrente do seu erro, no caso de a administração considerar exequível a proposta apresentada. (Voto condutor do Acórdão 2.546/2015-TCU-Plenário, de relatoria do Ministro Benjamin Zymler) 
Quanto a este aspecto, o edital do Pregão Eletrônico SRP 2/2019 não é omisso, ao facultar ao pregoeiro, no seu item 29.6, em qualquer fase da licitação, a "promoção de diligência destinada a esclarecer ou complementar a instrução do processo, vedada a inclusão posterior de documento ou informação que deveria constar no ato da sessão pública", refletindo o disposto no art. 43, §3º, da Lei 8.666/1993 (peça 7, p. 32) .
Impende ainda considerar que o próprio art. 24, § 8º, do Decreto 5.450/2005 estabelece a possibilidade do pregoeiro, mesmo após o encerramento da etapa de lances da sessão pública, encaminhe, pelo sistema eletrônico, contraproposta ao licitante que tenha apresentado lance mais vantajoso a fim de obter proposta ainda melhor.
Em relação ao disposto no item 8.2.1 do Edital, a vedação ali presente, afeta à modificação da proposta após sua apresentação, restringe-se aos quantitativos apresentados em planilha, e de forma alguma alcança os custos dos insumos e serviços, uma vez que tais custos serão naturalmente alterados a fim de adequar a proposta de preços ao lance ofertado durante a sessão pública do pregão, razão pela qual foi franqueado aos licitantes o prazo de quatro horas, estabelecido no item 10.2 do Edital.
Fato é que a sumária desclassificação da proposta da licitante que apresentou menor preço sem ofertar a ela a possibilidade de sanear sua proposta, ao mesmo tempo em que refletiu um formalismo exacerbado, acarretou a classificação de proposta mais onerosa para a Administração, no caso da empresa Liga Engenharia Ltda, classificada em último lugar (19º) , pelo valor original de sua proposta, no valor de R$ 109,79/m2 (um centavo inferior ao valor máximo de referência do preço unitário apresentado pela Administração) .
Pelo exposto, resta evidenciada a irregularidade na desclassificação pela pregoeira da proposta apresentada pela Butarello para o Lote I do Pregão Eletrônico/SRP 2/2019, sem oportunizar a ela a correção dos erros já apontados.
Quanto ao erro grosseiro apontado na instrução precedente, de fato não restaram evidenciadas nos autos, conforme sustenta a peticionante, situação ou circunstância fática suficientes para caracterizá-lo, não sendo suficiente o mero nexo de causalidade entre a conduta e o resultado danoso, nos termos do art. 12, §§2º e 3º, do Decreto 9.830/2019, razão pela qual propõe-se que seja afastado.
IV.2.3 Novo valor para o Lote I alcançado após o encerramento do certame.
Quanto ao novo valor de custo unitário por m2 para a pavimentação em paralelepípedos obtidos pela estatal junto à empresa vencedora do certame após o encerramento do certame, que passou de R$ 95,52/m2 (valor constante do Termo de Homologação do Pregão Eletrônico/SRP 2/2019, de 21/8/2019 - peça 97, p. 128-129) para R$ 87,49/m2, por meio do 1º Termo Aditivo ao Contrato 3.130.00/2019, de 18/12/2019 (peça 90, p. 16-17) , a peticionante alegou constituir princípio básico do direito, consagrado no art. 104 do Código Civil, a validade do negócio jurídico celebrado por agente capaz, que tenha objeto lícito, possível determinado ou determinável e utilize da forma prescrita ou não defesa em lei.
Não prospera o argumento apresentado pelo causídico ante o próprio princípio da legalidade, na medida em que estabelece estar o administrador público sujeito, em toda sua atividade funcional, aos ditames da lei, dela não se podendo afastar, sob pena de invalidade de seus atos. Desta forma, não há na Administração Pública liberdade e nem vontade pessoal, pois enquanto ao particular é permitido fazer tudo que a lei não proíbe, ao gestor público é permitido fazer apenas o que a lei lhe autoriza.
Ademais, importa reiterar, conforme já exposto na instrução precedente, que tal ajuste decorreu da atuação desta Corte mediante o presente processo de representação, a partir da ciência, pelos responsáveis, de sua existência, como pode ser observado a partir da Nota Técnica 106/2019 (peça 97, p. 233-236) , onde ainda se alega o pretenso receio de "afastar qualquer dano ou prejuízo ao Erário". Desta forma, é possível concluir que a simples constituição deste processo e diligências inicialmente realizadas acarretaram a economia de R$ 1.387.773,76 ao erário.
No entanto, compulsando-se as possíveis hipóteses de alterações contratuais, derivadas de acordo entre as partes, listadas nos incisos I a VI do art. 81 da Lei 13.303/2016, reproduzidas abaixo, que não apenas refletem como também extrapolam as hipóteses previstas no art. 65, inciso II, alíneas "a" a "d" da Lei 8.666/1993, constata-se que a alteração empreendida carece de amparo jurídico, uma vez que a circunstância que ensejou a revisão do Contrato 3.130.00/2019 não se enquadra em quaisquer das hipóteses legais, razão pela qual não prospera a alegada "analogia" apontada no Parecer PR/AJ/RLB 930/2019, de 12/12/2019 (peça 97, p. 240-243) .
Art. 81. Os contratos celebrados nos regimes previstos nos incisos I a V do art. 43 contarão com cláusula que estabeleça a possibilidade de alteração, por acordo entre as partes, nos seguintes casos:
I - quando houver modificação do projeto ou das especificações, para melhor adequação técnica aos seus objetivos;
II - quando necessária a modificação do valor contratual em decorrência de acréscimo ou diminuição quantitativa de seu objeto, nos limites permitidos por esta Lei;
III - quando conveniente a substituição da garantia de execução;
IV - quando necessária a modificação do regime de execução da obra ou serviço, bem como do modo de fornecimento, em face de verificação técnica da inaplicabilidade dos termos contratuais originários;
V - quando necessária a modificação da forma de pagamento, por imposição de circunstâncias supervenientes, mantido o valor inicial atualizado, vedada a antecipação do pagamento, com relação ao cronograma financeiro fixado, sem a correspondente contraprestação de fornecimento de bens ou execução de obra ou serviço;
VI - para restabelecer a relação que as partes pactuaram inicialmente entre os encargos do contratado e a retribuição da administração para a justa remuneração da obra, serviço ou fornecimento, objetivando a manutenção do equilíbrio econômico-financeiro inicial do contrato, na hipótese de sobrevirem fatos imprevisíveis, ou previsíveis porém de consequências incalculáveis, retardadores ou impeditivos da execução do ajustado, ou, ainda, em caso de força maior, caso fortuito ou fato do príncipe, configurando álea econômica extraordinária e extracontratual.
Desta forma, conclui-se que o novo valor de R$ 87,49/m2 para o objeto do Lote 1 não decorreu de um processo dialético entre os licitantes conduzido pela pregoeira ao longo da sessão pública do Pregão Eletrônico/SRP 2/2019, em um verdadeiro processo de "construção" ou "obtenção" da melhor proposta à Administração, garantindo-se a todos os proponentes, ao longo do mencionado processo, a observância dos inefastáveis princípios da legalidade, isonomia, imparcialidade e moralidade, mas sim de uma negociação a posteriori do certame e ainda desprovida de amparo jurídico, uma vez não ter previsto o legislador a resignação do contratado ante a redução do valor do contrato pela Administração em decorrência apenas da atuação de algum de seus órgãos de controle.
IV.3 Utilização do sistema de registro de preços para obras públicas, em possível afronta ao art. 3º do Decreto 7.892/2013
IV.3.1 Esclarecimentos prestados
Quanto à utilização do sistema de registro de preços para obras públicas, informou a Codevasf tratar o objeto do Pregão Eletrônico/SRP 2/2019 de serviço de engenharia "singelo", com perfil executivo típico, tecnicamente padronizável e objetivamente definido, conforme especificações usuais de mercado, fazendo referência à Súmula-TCU 257/2010, que por sua vez assevera que "o uso do pregão eletrônico nas contratações de serviços comuns de engenharia encontra amparo na Lei nº 10.520/2002", bem como ao Acórdão 841/2010-TCU-Plenário (peça 98) .
Ademais, a Nota Técnica 31/2019, de 17/5/2019 (peça 99, p. 190-195) , inserida no bojo do processo também faz referência aos Acórdãos 3.419/2013 e 2.600/2013, ambos do Plenário desta Corte, o primeiro de relatoria do Ministro José Múcio e o segundo do Ministro Valmir Campelo.
IV.3.2 Análise
Impende preliminarmente lançar luz sobre o teor das decisões desta Corte a respeito tanto do possível enquadramento do objeto do Pregão Eletrônico/SRP 2/2019 como serviço comum de engenharia quanto da possibilidade de utilização do registro de preços, perpassando, para tanto, inclusive pelas decisões desta Corte já citadas pela Codevasf, a fim de dirimir a questão.
O art. 6º do Decreto 5.450/2005, que regulamenta o pregão, na forma eletrônica, para aquisição de bens e serviços comuns, estabelece expressamente que tal modalidade "não se aplica às contratações de obras de engenharia, bem como às locações imobiliárias e alienações em geral". Tal dispositivo é corroborado pelo enunciado decorrente do Acórdão 2470/2013-TCU-Plenário, de relatoria do Ministro-Substituto Augusto Sherman, reproduzido abaixo, assim como por diversos outros enunciados decorrentes de julgados desta Corte (Acórdão 3605/2014-TCU-Plenário, de relatoria do Ministro-Substituto Marcos Bemquerer; 1540/2014-TCU-Plenário, de relatoria do Ministro Walton Alencar) :
É irregular o uso da modalidade pregão para a licitação de obra, que, nos termos da Lei 8.666/93, é toda "construção, reforma, fabricação, recuperação ou ampliação", independentemente dos materiais nela empregados ou de eventual mobilidade do objeto a ser executado.
Por sua vez, a Súmula-TCU 257/2010 esclarece então qual seria o escopo afeto a serviços de engenharia passíveis de serem empreendidos por pregão, ao estabelecer que "o uso do pregão nas contratações de serviços comuns de engenharia encontra amparo na Lei 10.520/2002", tendo sido mais recentemente reforçado tal entendimento por meio do enunciado decorrente do Acórdão 980/2018-TCU-Plenário, de relatoria do Ministro-Substituto Marcos Bemquerer, ao estabelecer que "é irregular o uso da modalidade pregão para licitação de obra, sendo permitido nas contratações de serviços comuns de engenharia", assim como pelo enunciado decorrente do Acórdão 505/2018-TCU-Plenário, de relatoria do Ministro Augusto Nardes, que estabeleceu, in litteris:
Na aquisição de serviços comuns de engenharia, a Administração deve utilizar obrigatoriamente a modalidade pregão, preferencialmente em sua forma eletrônica, devendo justificar a inviabilidade dessa forma caso adote o pregão presencial (grifos nossos) 
Posteriormente à Súmula-TCU 257/2010, outros enunciados decorreram de julgados desta Corte sobre o assunto, terminando por balizar o entendimento do que poderia ser considerado "serviço comum de engenharia", reproduzidos abaixo, in verbis:
São considerados serviços comuns, tornando obrigatória a utilização do pregão, preferencialmente em sua forma eletrônica, os serviços de engenharia consultiva com padrões de desempenho e qualidade que possam ser objetivamente definidos no edital de licitação, por meio de especificações usuais no mercado (art. 1º da Lei 10.520/2002 c/c art. 4º do Decreto 5.450/2005) (Acórdão 713/2019-TCU-Plenário, de relatoria do Ministro Bruno Dantas) 
São considerados serviços comuns, tornando viável a utilização do pregão para sua contratação, os serviços de gerenciamento de obras, desde que possuam padrões de desempenho e qualidade que possam ser objetivamente definidos no edital de licitação, por meio de especificações usuais no mercado. (Acórdão 3395/2015-TCU-Plenário, de relatoria do Ministro Benjamin Zymler) 
A contratação de serviços comuns de engenharia que possam ser objetivamente definidos em edital, aí incluídos os relativos à conservação de rodovia, deve se dar por meio de pregão. (Acórdão 3144/2012-TCU-Plenário, de relatoria da Ministra Ana Arraes) 
Os serviços de engenharia considerados comuns, como os de conservação rodoviária, devem ser contratados utilizando-se a modalidade pregão, preferencialmente na forma eletrônica. (Acórdão 1936/2011-TCU-Plenário, de relatoria do Ministro Aroldo Cedraz) 
Serviços de operação e manutenção predial, preventiva e corretiva, não apresentam complexidade, possuindo padrões de desempenho e qualidade que podem ser definidos de forma precisa e suficientemente clara, por meio de especificações usuais no mercado, sendo enquadrados como serviços comuns e, portanto, passives de licitação mediante pregão. (Acórdão 2472/2011-TCU-Segunda Câmara, de relatoria do Ministro Augusto Nardes) 
O serviço de manutenção predial é considerado serviço comum de engenharia, devendo ser contratado mediante a modalidade pregão, preferencialmente em sua forma eletrônica. (Acórdão 727/2009-TCU-Plenário, de relatoria do Ministro Raimundo Carreiro) 
A terraplenagem constitui uma etapa da obra, não cabendo sua classificação como serviço comum de engenharia, razão pela qual é irregular sua contratação mediante utilização da modalidade pregão eletrônico, expressamente vedada pelo art. 6º do Decreto 5.450/2005. (Acórdão 592/2016-TCU-Plenário, de relatoria do Ministro Benjamin Zymler) 
Por outro lado, o art. 3º do Decreto 7.892/2013, que veio regulamentar o Sistema de Registro de Preços (SRP) , veio definir as hipóteses em que poderia ser utilizado, e o art. 7º definiu as modalidades licitatórias aplicáveis, reproduzidos abaixo:
Decreto 7.892/2013
Art. 3º O Sistema de Registro de Preços poderá ser adotado nas seguintes hipóteses:
I - quando, pelas características do bem ou serviço, houver necessidade de contratações frequentes;
II - quando for conveniente a aquisição de bens com previsão de entregas parceladas ou contratação de serviços remunerados por unidade de medida ou em regime de tarefa;
III - quando for conveniente a aquisição de bens ou a contratação de serviços para atendimento a mais de um órgão ou entidade, ou a programas de governo; ou
IV - quando, pela natureza do objeto, não for possível definir previamente o quantitativo a ser demandado pela Administração.
 (...) 
Art. 7º A licitação para registro de preços será realizada na modalidade de concorrência, do tipo menor preço, nos termos da Lei nº 8.666, de 1993, ou na modalidade de pregão, nos termos da Lei nº 10.520, de 2002, e será precedida de ampla pesquisa de mercado.
Conjugando-se a legislação de regência afeta ao pregão eletrônico e SRP com os entendimentos já exarados por esta Corte, conclui-se, no que diz respeito a obras e serviços de engenharia, que é possível o emprego de pregão eletrônico para registro de preços apenas nos casos em que o objeto possa ser definido como serviço comum de engenharia e a natureza das respectivas contratações se enquadre em algum dos incisos dispostos no art. 3º do Decreto 7.892/2013.
Apesar do TC Processo 027.240/2018-5 tratar de representação acerca de irregularidades relacionadas à concorrência (e não pregão eletrônico)  para registro de preços cujo objeto é a implementação de "Estruturas Aéreas e Subterrâneas de Uso Coletivo - EASUC" em comunidades rurais do estado de Goiás, algumas ponderações presentes tanto na instrução da UT quanto no voto condutor do respectivo acórdão lançam mais luz sobre o assunto em tela, na medida em que contribuem para nortear a definição do que seria serviço comum de engenharia, uma vez ter sido questionada a utilização da modalidade de concorrência em sistema de registro de preços em objeto que em primeiro momento se configura como obra.
Segundo aquela unidade técnica responsável, o objeto da Concorrência SRP 001/2018-SED não se classificaria como "serviço comum de engenharia" porquanto os padrões de desempenho e qualidade dos serviços não podem ser objetivamente definidos no edital por meio de especificações usuais no mercado, conforme a jurisprudência dessa corte de contas, bem como conforme a Súmula 257/2010-TCU. Além disso, tais serviços não estariam disponíveis a qualquer tempo no mercado próprio, e necessitariam de acompanhamento e atuação relevante e proeminente de profissional de engenharia da área.
Seguem abaixo alguns excertos do decorrente voto condutor do Acórdão 1238/2019-TCU-Plenário, de relatoria do Ministro-Substituto Marcos Bemquerer:
É verdade que há jurisprudência do TCU (Acórdão 1381/2018-TCU-Plenário e Acórdão 3419/2013-TCU-Plenário) que permite o registro de preços para a contratação de serviços de engenharia em que a demanda pelo objeto é repetida e rotineira, a exemplo de serviços de manutenção e conservação de instalações prediais, o que não se aplica ao caso em tela.
O objeto em exame se caracteriza como contratação de obra, com previsão de custos de canteiro de obras, administração local e mobilização e desmobilização. A própria SED, ao justificar a impossibilidade de adoção do pregão, justificou que o serviço em tela não é comum:
Em decorrência, concluiu-se que por se tratar de obra de engenharia, o sistema de registro de preços não poderia ter sido utilizado, consubstanciando-se uma das irregularidades apontadas naquele certame que justificaram a assinatura de prazo de quinze dias para que a representada promovesse a anulação da Concorrência SRP 1/2018-SED.
Voltando a atenção ao caso em concreto, como já esclarecido no início da presente instrução, o Pregão Eletrônico/SRP 2/2019 teve por objeto, nos termos do Edital (peça 7) a "contratação dos serviços necessários à pavimentação de vias públicas em municípios diversos inseridos na área de atuação da 3ª Superintendência Regional da Codevasf".
De acordo com o item 5.3 do Termo de Referência, seriam resumidamente as seguintes as atividades a serem realizadas (peça 6, p. 8) :
Para o Lote 1:
1. Implantação da Obra:
a. Serviços Iniciais;
b. Sinalização de Advertência;
2. Administração da Obra;
3. Locação - Serviços Topográficos;
4. Trabalhos em Terra;
5. Pavimentação em Paralelepípedo;
6. Calçada;
7. Serviços Diversos: Isolamento de obra com tela plástica;
8. Sinalização das Vias.
Para o Lote 2:
1. Implantação da Obra:
a. Serviços Iniciais;
b. Sinalização de Advertência;
2. Administração da Obra;
3. Locação - Serviços Topográficos;
4. Trabalhos em Terra;
a. Caixa de Rua;
b. Sub-Base;
c. Base
5. Revestimento;
6. Drenagem Superficial;
7. Calçada;
8. Serviços Diversos: Isolamento de obra com tela plástica;
9. Sinalização das Vias.
Em primeiro lugar, o item 17.1.1 do Termo de Referência, assim como o item 8.4 do seu Anexo IV (Especificações Técnicas e Memorial Descritivo) , deixa claro que a atividade "Serviços Iniciais" diz respeito à instalação de canteiro de obras e mobilização, nos seguintes termos (peça 6, p. 46) :
A CONTRATADA deverá apresentar à Codevasf, antes do início dos trabalhos, a identificação da área para implantação do canteiro de obras e o "layout" das instalações e edificações previstas, bem como a área para implantação do laboratório de ensaios de campo, quando for o caso.
Será admitida a implantação de um canteiro de obras provisório de apoio logístico em lugar estratégico da localização da obra, para acomodação da mão de obra, materiais e equipamentos; constituindo de instalações elétricas básicas, inclusive contra incêndio e raio, e instalações hidro-sanitárias (ou banheiros químicos com a devida manutenção e higiene) , sendo que todos os ambientes devem ser providos de boa iluminação, ventilação e conforto térmico.
Por sua vez, a atividade "Administração da Obra" envolve não apenas a contratação, entre diversos outros, de engenheiros, mas também da manutenção deles no local das obras, nos termos do item 6 do Anexo IV ao Termo de Referência (peça 6, p. 43) , e a atividade "Trabalhos em Terra" trata da necessidade de terraplanagem, com a regularização e compactação do subleito, compreendendo a execução de cortes e aterros de até 20,00 cm de espessura para o nivelamento do terreno, nos termos do item 8.6 do Anexo IV ao Termo de Referência (peça 6, p. 45) .
Desta forma, ainda que o objeto do Pregão Eletrônico/SRP 2/2019 seja os serviços necessários à pavimentação de vias públicas em municípios diversos, são necessários outros serviços conjugados ao principal a fim de implementá-lo, tais como terraplenagem, drenagem, calçadas e sinalização das vias, de modo que, em que pese o serviço de calçamento, por si só, possa ser considerado comum de engenharia, o conjunto dos serviços necessários satisfaz à definição de obra contida no art. 6º, inciso I, da Lei 8.666/1993.
Por derradeiro, o Instituto Brasileiro de Auditoria de Obras Públicas insere na sua lista exemplificativa de obras de engenharia (item 5.1) exatamente a construção ou ampliação tanto de rodovias quanto de vias públicas, caracterizando como serviço (item 6.1) somente as atividades de conservação, reparação ou manutenção dos mesmos objetos (peça 101) .
Por todo o exposto, resta claro tratar o objeto do Pregão Eletrônico/SRP 2/2019 de obra de engenharia, sendo vedada a sua licitação tanto por pregão eletrônico quanto para registro de preços, nos termos do art. 6º do Decreto 5.450/2005, Súmula-TCU 257/2010, voto condutor do Acórdão 1238/2019-TCU-Plenário e Acórdãos 2470/2013, 3605/2014, 1540/2014, 592/2016, 505/2018, 980/2018 e 1.381/2018, todos do Plenário desta Corte.
No entanto, há que ser considerado o periculum in mora ao reverso observado pelo Ministro-Relator em seu despacho de 16/12/2019, consistente nos prováveis prejuízos sociais causados à população atendida e na possibilidade de a Codevasf vir a sofrer prejuízos econômicos com a paralisação e/ou anulação do Contrato 3.130.00/2019 já firmado.
Por outro lado, também não se pode desconsiderar a afronta às regras editalícias e aos princípios da legalidade, razoabilidade e da obtenção da proposta mais vantajosa perpetrada pelas irregulares desclassificações da proposta de preços de diversas empresas promovidas pela pregoeira, ao longo da fase de julgamento da sessão pública do Lote 1, conforme já demonstrado nas subseções IV.1 e IV.2 desta instrução.
Ante o exposto, e ainda considerando já ter sido oportunizada à empresa Liga Engenharia Ltda, adjudicatária do Lote I do Pregão Eletrônico/SRP 2/2019, o pleno exercício do contraditório e da ampla defesa, na condição de terceira interessada, mediante o despacho do Ministro-Relator e respectivos ofício e aviso de recebimento (peças 70, 72 e 83) , propõe-se determinar à Codevasf, com fundamento no art. 4º, inciso I, da Resolução-TCU 315/2020, que se abstenha de firmar novos contratos a partir da ata de registro de preços decorrente do Pregão Eletrônico/SRP 2/2019, ante a infringência do previsto no subitem 8.1.1 e item 10.2 do seu Edital, bem como do art. 47 do Decreto 10.024/2019 e arts. 6º e 26, § 3º, do Decreto 5.450/2005, Súmula-TCU 257/2010, voto condutor do Acórdão 1238/2019-TCU-Plenário e Acórdãos 2470/2013, 3605/2014, 1540/2014, 592/2016, 505/2018, 980/2018 e 1.381/2018, todos do Plenário desta Corte, e ainda dos princípios da legalidade, da economicidade, da razoabilidade e da obtenção da proposta mais vantajosa, insculpidos nos arts. 5º da CF/1988, 2º da Lei 9.784/1999, 3º da Lei 8.666/1993, e 5º, caput e parágrafo único, do Decreto 5.450/2005.
IV.4 Cumprimento dos requisitos de habilitação técnica por parte da empresa Liga Engenharia Ltda. em relação ao Lote 1
IV.4.1 Esclarecimentos prestados
Sobre a comprovação da capacidade técnico-operacional da empresa Liga Engenharia, a Codevasf esclareceu que ocorreu por meio dos Atestados de Capacidade Técnica em nome da empresa, expedido por pessoas jurídicas de direito público e privado, todos acompanhados das respectivas Certidões de Acervo Técnico, registradas junto ao CREA, já constantes no presente processo (peças 2; 3; 41, p. 46, 70-265) 
IV.4.2 Análise
Cotejando-se as informações da tabela presente na Nota Técnica 82/2019 (peça 41, p. 46) com os documentos a que se referem (peça 41, p. 70-265) , não foram identificadas irregularidades na habilitação técnica da empresa Liga Engenharia Ltda. Entretanto, considerando a proposta constante do parágrafo 43, tal habilitação tornar-se-á inócua, tendo em vista o retorno do certame para a fase de lances.
IV.5 Encaminhamento proposto ante a medida cautelar adotada em 16/12/2019
Preliminarmente, conforme já exposto nos parágrafos 18 a 21 da presente instrução, importa relembrar que se encontra vigente, desde 16/12/2019, medida cautelar que suspendeu a vigência da Ata de Registro de Preços decorrente do Pregão Eletrônico 2/2019, até que este Tribunal decida sobre o mérito da questão suscitada.
Em decorrência da determinação proposta no parágrafo 88, propõe-se revogar a medida cautelar ratificada pelo Plenário do Tribunal em 22/1/2020, uma vez constatada a perda de seu objeto.
V. CONCLUSÃO
A presente representação já foi conhecida pelo Ministro-Relator, mediante despacho datado de 16/12/2019 (peça 70) .
No que tange à desclassificação da proposta de preços de diversas empresas por não terem respondido as perguntas da pregoeira via chat, assim como a desclassificação da proposta de preços da empresa Butarello Engenharia, concluiu-se pela irregularidade de tais atos.
Quanto ao indício de erro grosseiro da pregoeira apontado na instrução precedente, de fato não restou evidenciado nos autos situação ou circunstância fática suficientes para caracterizá-lo, não sendo suficiente o mero nexo de causalidade entre a conduta e o resultado danoso, nos termos do art. 12, §§2º e 3º, do Decreto 9.830/2019, razão pela qual foi proposto seu afastamento.
Quanto à apontada utilização, pelo Ministro-Relator, em seu despacho de 16/12/2019 (peça 70) , do indevido sistema de registro de preços no Pregão Eletrônico/SRP 2/2019, conclui-se, após o exame da legislação de regência e jurisprudência desta Corte, restar claro tratar o objeto do Pregão Eletrônico/SRP 2/2019 de obra de engenharia, sendo vedada a sua licitação tanto por pregão eletrônico quanto para registro de preços.
No entanto, ao considerar-se o periculum in mora ao reverso observado pelo Ministro-Relator, consistente nos prováveis prejuízos sociais causados à população atendida e na possibilidade de a Codevasf vir a sofrer prejuízos econômicos com a paralisação e/ou anulação do Contrato 3.130.00/2019 já firmado, bem como já ter sido oportunizada à empresa Liga Engenharia Ltda, adjudicatária do Lote I do Pregão Eletrônico/SRP 2/2019, o pleno exercício do contraditório e da ampla defesa, na condição de terceira interessada, foi proposto determinar à Codevasf que se abstenha de firmar novos contratos a partir da ata de registro de preços decorrente do referido pregão.
Uma vez que o encaminhamento proposto acarreta a perda do objeto da medida cautelar ratificada pelo Plenário do Tribunal em 22/1/2020, foi proposta sua revogação.
Em relação à comprovação da capacidade técnico-operacional da empresa Liga Engenharia, não foram identificadas irregularidades relevantes no ato de habilitação.
Por derradeiro, considerando que as circunstâncias do processo permitem antecipar a proposta de encaminhamento, dispensa-se o envio da presente instrução aos gestores para comentários sobre a proposta de determinação, nos termos do art. 14, §2º, inciso I, da Resolução-TCU 315/2020, c/c o item 12 da Parte V do Anexo Único à Postaria-Segecex 9/2020.
VI. PROPOSTA DE ENCAMINHAMENTO
Ante todo o exposto, submetem-se os autos à consideração superior, para posterior encaminhamento ao gabinete do Exmo Ministro-Relator, com a seguinte proposta:
determinar à Companhia de Desenvolvimento dos Vales do São Francisco e do Parnaíba, com fundamento no art. 4º, inciso I, da Resolução-TCU 315/2020 que se abstenha de firmar novos contratos a partir da ata de registro de preços decorrente do Pregão Eletrônico/SRP 2/2019, ante a infringência do previsto no subitem 8.1.1 e item 10.2 do seu Edital, bem como do art. 47 do Decreto 10.024/2019 e arts. 6º e 26, § 3º, do Decreto 5.450/2005, Súmula-TCU 257/2010, voto condutor do Acórdão 1238/2019-TCU-Plenário e Acórdãos 2470/2013, 3605/2014, 1540/2014, 592/2016, 505/2018, 980/2018 e 1.381/2018, todos do Plenário desta Corte, e ainda dos princípios da legalidade, da economicidade, da razoabilidade e da obtenção da proposta mais vantajosa, insculpidos nos arts. 5º da CF/1988, 2º da Lei 9.784/1999, 3º da Lei 8.666/1993, e 5º, caput e parágrafo único, do Decreto 5.450/2005;
revogar a medida cautelar ratificada pelo Plenário do Tribunal em 22/1/2020, que suspendeu a vigência da Ata de Registro de Preços decorrente do Pregão Eletrônico/SRP 2/2019;
nos termos do art. 8º da Resolução-TCU 315/2020, fazer constar, na ata da sessão em que estes autos forem apreciados, comunicação do relator ao colegiado no sentido de monitorar, no prazo de 180 dias, a determinação constante na alínea "a";
informar o acórdão que vier a ser proferido à Companhia de Desenvolvimento dos Vales do São Francisco e do Parnaíba, assim como à empresa Liga Engenharia Ltda e à representante, destacando que o relatório e o voto que fundamentam a deliberação ora encaminhada podem ser acessados por meio do endereço eletrônico www.tcu.gov.br/acordaos; e
encerrar o presente processo, com fundamento no art. 169, inciso V, do Regimento Interno do TCU."
É o Relatório.

8.1. Paulo José Paes Vasconcelos Filho (24115/OAB-PE), representando Daniela Barbosa Andrade Rodrigues.  
8.2. Cyntia Maria de Possidio Oliveira Lima (15654/OAB-BA) e outros, representando Liga Engenharia Ltda.  
8.3. Paula Elaine Giovanella Gandolfi (42.567/OAB-SC), representando Butarello Engenharia Ltda.

Não atuou.

REPRESENTAÇÃO. CODEVASF. PREGÃO ELETRÔNICO. SISTEMA DE REGISTRO DE PREÇOS. OBRAS DE PAVIMENTAÇÃO. DESCLASSIFICAÇÃO INDEVIDA DE LICITANTES. DEFERIMENTO PARCIAL DA CAUTELAR PARA IMPEDIR A ADESÃO À ATA DE REGISTRO DE PREÇOS. CONTINUIDADE DO CONTRATO JÁ FIRMADO. OITIVA. AUDIÊNCIA. REPRESENTAÇÃO PROCEDENTE. DETERMINAÇÃO PARA QUE NÃO SEJAM FIRMADOS NOVOS CONTRATOS COM AMPARO NA ATA DE REGISTRO DE PREÇOS. REJEIÇÃO DAS RAZÕES DE JUSTIFICATIVA. MULTA.

Secretaria de Infraestrutura Hídrica, de Comunicações e de Mineração (SeinfraCOM).

Trata-se de representação formulada pela empresa Butarello Engenharia Ltda. EPP noticiando possíveis irregularidades ocorridas no Pregão Eletrônico 2/2019, conduzido pela Companhia de Desenvolvimento dos Vales do São Francisco e do Parnaíba - Codevasf, destinado à contratação de empresa para a execução de serviços de pavimentação de vias públicas em municípios diversos, inseridos na área de atuação da 3ª Superintendência Regional da Codevasf.
O objeto do certame foi dividido em 2 lotes, o primeiro com 172.828,95 m² de pavimentação de vias públicas em paralelepípedo e o segundo com 85.065,75 m² de pavimentação asfáltica - tratamento superficial duplo (TSD) . A licitação ocorreu por meio do Sistema de Registro de Preços (SRP) , do tipo menor preço global por lote, com valor máximo global orçado pela Codevasf de R$ 28.586.690,031, já inclusos BDI, encargos sociais, taxas, impostos e emolumentos, conforme detalhado na tabela abaixo:
	Lote
	Descrição
	Área (m2) 
	R$/m2
	Total (R$) 

	Lote 1
	Execução de pavimentação de vias públicas em paralelepípedo em municípios do Estado de Pernambuco, inseridos na área de atuação da 3ª Superintendência Regional da Codevasf.
	172.828,95
	109,80
	18.976.516,70

	Lote 2
	Execução de pavimentação asfáltica em ruas de diversas comunidades de municípios do Estado de Pernambuco, inseridos na área de atuação da 3ª Superintendência Regional da Codevasf.
	85.065,75
	112,97
	9.610.173,61

	Valor Total do SRP - R$ 28.586.690,31

A representante aduziu que sua proposta para o lote 1, ao custo unitário de R$ 97,68/m², teria sido indevidamente desclassificada pelo pregoeiro, em virtude de sua composição de encargos sociais ter utilizado os próprios valores previstos no edital, em vez daqueles que seriam aplicáveis às empresas optantes do Regime Tributário do Simples Nacional.
Também alegou que sua proposta foi desclassificada por ter apresentando, para o insumo "areia média", preço unitário de R$ 65,00/m³, superior ao máximo previsto no edital (R$ 55,00/m³) , mesmo sabendo que diversas composições de preços do próprio edital, a exemplo dos códigos CPU-47, CPU-38, CPU-20, CPU-33 e CPU-34, utilizavam o valor de R$ 65,00/m³, parâmetro esse previsto na tabela Sinapi.
Assim, no entender da representante, a pregoeira teria agido com formalismo exacerbado, por desclassificar as licitantes sem que fossem realizadas diligências para a correção das falhas, o que resultou na contratação da empresa Liga Engenharia Ltda., pelo valor unitário de R$ 109,79/m², superior ao que teria sido apresentado pela representante.
Outrossim, a empresa contratada não teria cumprido os requisitos de habilitação técnica em relação ao lote 1, pois não comprovou a execução de 50.000 m² de pavimento em paralelepípedo ou pedra poliédrica sobre colchão de areia ou similar e de 15.000 m de assentamento de meio-fio.
Ao examinar o certame, a SeinfraCOM observou, além dos pontos narrados na inicial, que dezenove empresas apresentaram proposta para o lote 1 (pavimentação em paralelepípedos) , tendo a fase de lances sido inaugurada com o valor de R$ 110,00/m2 e alcançado o valor de R$ 87,50/m2 (melhor oferta) . As ofertas de dezoito empresas foram recusadas, dentre elas a da representante, classificada inicialmente em oitavo lugar. A principal justificativa seria a ausência de interesse no certame por parte das licitantes, tendo em vista que, consultadas acerca de diversas questões, não respondiam as mensagens eletrônicas da pregoeira. 
Examinando as comunicações digitais, constatou-se que a empresa RL Comércio, Serviços e Construção Civil Eireli, classificada em 1º lugar após a fase de lances, recebeu diversas mensagens da pregoeira no dia 5/5/2019, que buscava, em linhas gerais, a confirmação da proposta e atualização da documentação constante do SICAF. Como a empresa não respondeu, 23 minutos depois da primeira mensagem, a pregoeira desclassificou a empresa.
O mesmo padrão aconteceu em relação às empresas CS Serviços e Locação de Equipamentos Eireli, classificada em 5º lugar, e Engefort Construtora e Empreendimentos Ltda., classificada em 7º lugar. Aquela foi desclassificada após 16 minutos sem responder as mensagens da pregoeira, esta, após 46 minutos. 
A empresa JED Comércio e Serviços de Construção Eireli, classificada em 3º lugar, respondeu positivamente à pregoeira, isto é, confirmou que possuía comprovantes de capacidade técnica exigidos para executar o lote 1 e que tinha interesse em continuar participando do certame. No entanto, diante da ausência de resposta aos demais questionamentos a ela direcionados, que, em síntese, repetiam as perguntas já realizadas e respondidas, acabou sendo desclassificada dezoito minutos depois. 
Essa situação se repetiu com outras empresas. A Constema Construtora e Empreendimentos Ltda. foi desclassificada em razão de um silêncio de trinta minutos; a Vipetro Construções e Montagens Industriais Ltda., de 22 minutos; a Construtora Santa Inês Ltda., de 24 minutos; a GNR Empreendimentos Ltda., também de 24 minutos. 
Ao apreciar o caso, o Ministro Marcos Bemquerer Costa, atuando como meu substituto na relatoria do feito, com fundamento no art. 27-A da Resolução-TCU 175/2005, considerou ser aparentemente desarrazoada e desproporcional a desclassificação de licitantes por não responderem, via chat, os questionamentos da pregoeira em curto espaço de tempo, até porque a sessão pública de julgamento das propostas se estendeu por dezenove dias (período de 5/7/2019 a 23/7/2019) . No despacho inserto à peça 70, deixou assentado não haver obrigação legal ou normativa de o licitante permanecer durante todo o tempo acompanhando a sessão pública do pregão. 
Ademais, a apreciação preliminar da matéria pelo relator substituto registrou haver fortes indícios de que a desclassificação da representante fora indevida. A jurisprudência desta Corte de Contas, a exemplo dos Acórdãos 1.811/2014, 2.546/2015, 830/2018 e 2.742/2018, todos do Plenário, aponta ser possível que a licitante melhor classificada corrija sua planilha orçamentária, desde que não resulte em aumento do valor total. Dito de outro modo, erros no preenchimento da planilha não seriam motivos suficientes para a desclassificação da proposta, quando o orçamento puder ser ajustado sem a necessidade de majoração do preço ofertado.
Nesse sentido, o próprio edital dispunha, no subitem 10.2, que a licitante vencedora teria quatro horas, a partir da comunicação de mensagem do pregoeiro no chat, para reformular a proposta de preços. Assim, seria possível a correção dos encargos sociais, contanto que não houvesse majoração do preço global. Do mesmo modo, o saneamento no custo do insumo (areia) poderia ser feito caso a pregoeira tivesse se utilizado desse expediente previsto no instrumento convocatório, que, por sinal, é amplamente aceito pela jurisprudência do TCU. 
Finalmente, o Ministro Marcos Bemquerer Costa registrou a utilização indevida do sistema de registro de preços para obras públicas, em linha com entendimentos da jurisprudência desta Corte (Acórdãos 1.238/2019 e 980/2018, ambos do Plenário) . 
Portanto, acolhendo parcialmente o exame da SeinfraCOM, foi adotada medida cautelar com o fim de suspender a vigência da ata de registro de preços decorrente do Pregão Eletrônico 2/2019, impedindo-se com isso novos ajustes com órgãos participantes ou não participantes (caronas) . No entanto, foi mantida a execução do contrato 3.130.00/2019, celebrado entre a Codevasf e a empresa Liga Engenharia Ltda., uma vez que a Secretaria de Fiscalização de Infraestrutura Urbana procedeu à avaliação dos valores contratados frente àqueles de mercado e concluiu pela ausência de sobrepreço no caso concreto (peças 66 a 69) . 
Além disso, posteriormente, a Codevasf informou a esta Corte ter renegociado o valor unitário do empreendimento para R$ 87,49/m², montante um centavo menor que a melhor oferta obtida na licitação (87,50/m²) . Em termos globais, o contrato passou para R$ 15.120.847,55 (peça 62) . 
Diante dos indícios de irregularidades graves praticadas por parte de agentes públicos, os autos foram restituídos à unidade técnica para que, além da realização das oitivas da Codevasf e da empresa Liga Engenharia Ltda. sobre os fatos apontados na presente representação, fosse promovida a responsabilização daqueles que deram causa às desclassificações aparentemente indevidas. Adicionalmente, a secretaria deveria se pronunciar acerca da gravidade das condutas, ante o exposto no art. 60 da Lei 8.443/1992.
Posteriormente, a aludida medida cautelar foi referendada pelo Acórdão 68/2020-TCU-Plenário, já sob minha própria relatoria.
II
Feita a devida contextualização dos fatos, nesta etapa processual, são apreciadas as manifestações da Codevasf e da empresa Liga Engenharia Ltda. em resposta à oitiva determinada por meio do despacho inserto à peça 70. Também será realizado o exame das razões de justificativa apresentadas pela Sra. Daniela Barbosa Andrade Rodrigues, na condição de pregoeira responsável pela condução do certame em tela.
Em apertada síntese, a SeinfraCOM analisou a peça de defesa da responsável e a manifestação da Codevasf, refutando as alegações apresentadas. Dessa forma, formulou as seguintes propostas de mérito:
determinar à Codevasf que se abstenha de firmar novos contratos a partir da ata de registro de preços decorrente do Pregão Eletrônico/SRP 2/2019;
revogar a medida cautelar ratificada pelo Plenário do Tribunal em 22/1/2020, que suspendeu a vigência da ata de registro de preços decorrente do Pregão Eletrônico/SRP 2/2019; e
monitorar a deliberação constante na alínea "a" supra.
Não obstante o habitual zelo da unidade técnica, entendo que o exame realizado merece ser aprimorado e complementado sobre diversos aspectos. Primeiramente, de forma injustificada não foi analisada a manifestação da empresa Liga Engenharia Ltda., inserta à peça 142, a qual será devidamente examinada em tópico específico deste voto.
A unidade técnica também não se manifestou sobre o pedido de ingresso nos autos como interessada, constante da peça 125, formulado pela Butarello Engenharia Ltda. EPP, autora desta representação.
Também não foi proposto nenhum encaminhamento sobre o exame das razões de justificativa apresentadas pela Sra. Daniela Barbosa Andrade Rodrigues, embora os seus argumentos tenham sido examinados pela unidade técnica.
Por fim, não houve formulação de proposta sobre o mérito desta representação nem sobre o exame realizado acerca do uso do sistema de registro de preços para a contratação de obras de pavimentação.
III - Do Exame das Manifestações da Codevasf e da Liga Engenharia Ltda.
Os argumentos apresentados pela Codevasf foram analisados satisfatoriamente na instrução reproduzida no relatório que embasa esta deliberação, motivo pelo qual adoto o aludido exame como razões de decidir. 
Com efeito, me alinho às conclusões da unidade técnica ao registrar que as irregularidades diversas observadas na condução do certame resultaram na contratação da proposta mais onerosa para a Codevasf, no caso a da empresa Liga Engenharia Ltda., classificada em último lugar (19º) , pelo valor original de sua proposta, no valor de R$ 109,79/m2.
Por sua vez, a empresa Liga Engenharia Ltda. apresentou as seguintes alegações em sua manifestação (peça 142) :
a empresa Butarello Engenharia Ltda. EPP alegou que sua proposta foi desclassificada pelo pregoeiro em virtude de ter apresentado planilha de composição de custos relativos aos encargos sociais na qual foram apontados valores maiores do que aqueles aos quais faz jus em razão de ser optante do regime tributário do Simples Nacional;
em contrapartida, teria reduzido outros valores unitários de sua planilha de custos de forma suficiente a compensar os referidos valores a maior, conduta que configuraria a prática denominada "jogo de planilhas", conduta absolutamente rechaçada, por possibilitar o superfaturamento quando da execução do serviço;
assim, seria imperativa a sua desclassificação;
a correção da composição de encargos sociais pela empresa Butarello violaria o critério de julgamento objetivo do certame e possibilitaria a alteração da proposta do licitante na fase de exame e classificação, o que não seria autorizado pela lei (citando o art. 45 da Lei 8.666/1993) ;
portanto, a pretensão de tratar um licitante a partir de critérios distintos dos que valem para os demais, além de proporcionar benefícios indevidos por atentar contra a isonomia, ofenderia o sigilo inerente ao procedimento, bem como a vinculação ao edital;
o pleito da representante também encontraria óbice no art. 43, § 3º, da Lei 8.666/1993, que é aplicado subsidiariamente às licitações realizadas na modalidade pregão, conforme previsão expressa da Lei 10.520/2002;
não seria possível a alteração posterior da proposta e dos critérios de julgamento pelo pregoeiro, que cumpriu o seu dever de vinculação ao edital;
a licitante não pode apresentar planilha com valor diverso do previsto em edital, por não concordar com o valor disposto no regramento da licitação, e, posteriormente, requerer a sua alteração, embora não tenha impugnado o dispositivo no momento oportuno, mas apenas quando da sua desclassificação diante da desobediência aos critérios impostos pelo referido edital;
a Liga Engenharia Ltda. participou regularmente do procedimento licitatório, não tendo qualquer ingerência sobre o fato de terem sido desclassificadas as empresas anteriores na classificação das propostas; e
cumpriu integralmente os requisitos exigidos de habilitação e enviou documentação com o intuito de comprovar sua afirmação.
Diante do exposto, a manifestante aduz que não existiu nenhuma das irregularidades apontadas na representação e requer o arquivamento destes autos, com a consequente continuidade do processo licitatório, mantendo-se inalterada a desclassificação por inabilitação da empresa Butarello Engenharia Ltda. EPP e a aceitação da proposta e habilitação da empresa Liga Engenharia Ltda.  
Inicialmente os argumentos afirmando que haveria "jogo de planilha" na proposta da empresa Butarello são mera ilação da manifestante, que não comprovou suas alegações apresentando planilhas em que se demonstrasse haver preços inexequíveis ou preços excessivamente elevados na proposta desclassificada. Ademais, a natureza do erro cometido pela Butarello na composição de encargos sociais impacta todas as composições de serviços com o uso de mão de obra, e não apenas itens isolados da planilha orçamentária. 
É de se observar também que só existe um único preço unitário em cada item da licitação para os serviços de pavimentação, que são remunerados por unidade de área executada, o que torna pouco plausível que exista jogo de planilha se há apenas um serviço a ser remunerado para cada objeto da ata de registro de preços.
Acolho o último argumento da Liga Engenharia Ltda. no sentido de que foi regular sua habilitação, tal como analisado pela unidade técnica nos parágrafos 89 e 90 da instrução reproduzida no relatório que fundamenta esta deliberação.
Quanto às demais alegações da manifestante, que mencionam diversos dispositivos da Lei 8.666/1993, observo que não se aplicam as disposições da Lei Geral de Licitações e Contratos ao certame em apreciação, visto que a contratação ora em exame não foi embasada na Lei 13.303/2016, a qual traz a seguinte disposição (grifos acrescidos) :
"Art. 56. Efetuado o julgamento dos lances ou propostas, será promovida a verificação de sua efetividade, promovendo-se a desclassificação daqueles que:
I - contenham vícios insanáveis;
II - descumpram especificações técnicas constantes do instrumento convocatório;
III - apresentem preços manifestamente inexequíveis;
IV - se encontrem acima do orçamento estimado para a contratação de que trata o § 1º do art. 57, ressalvada a hipótese prevista no caput do art. 34 desta Lei;
V - não tenham sua exequibilidade demonstrada, quando exigido pela empresa pública ou pela sociedade de economia mista;
VI - apresentem desconformidade com outras exigências do instrumento convocatório, salvo se for possível a acomodação a seus termos antes da adjudicação do objeto e sem que se prejudique a atribuição de tratamento isonômico entre os licitantes.
§ 1º A verificação da efetividade dos lances ou propostas poderá ser feita exclusivamente em relação aos lances e propostas mais bem classificados.
§ 2º A empresa pública e a sociedade de economia mista poderão realizar diligências para aferir a exequibilidade das propostas ou exigir dos licitantes que ela seja demonstrada, na forma do inciso V do caput .
 (...) "
A atual legislação que regulamenta o Pregão Eletrônico, o Decreto 10.024/2019 (aplicável às contratações das empresas estatais por força do disposto no art. 32, inciso IV, da Lei 13.303/2016) , traz disposição que permitem o saneamento das propostas dos licitantes:
"47.  O pregoeiro poderá, no julgamento da habilitação e das propostas, sanar erros ou falhas que não alterem a substância das propostas, dos documentos e sua validade jurídica, mediante decisão fundamentada, registrada em ata e acessível aos licitantes, e lhes atribuirá validade e eficácia para fins de habilitação e classificação, observado o disposto na Lei nº 9.784, de 29 de janeiro de 1999." 
De igual forma, o art. 17, inciso VI, do Decreto 10.024/2019 também afirma que é dever do pregoeiro sanear erros ou falhas que não alterem a substância das propostas e dos documentos de habilitação e sua validade jurídica. Portanto, com base nesse dispositivo, julgo que não haveria vedação ao envio de novo anexo à proposta da empresa autora da representação, já ajustado ao valor do lance vencedor. 
Disposição semelhante se encontrava presente no Decreto 5.450/2005, revogado pelo Decreto 10.024/2019, in verbis:
"Art. 26...§ 3º No julgamento da habilitação e das propostas, o pregoeiro poderá sanar erros ou falhas que não alterem a substância das propostas, dos documentos e sua validade jurídica, mediante despacho fundamentado, registrado em ata e acessível a todos, atribuindo-lhes validade e eficácia para fins de habilitação e classificação. "
O mencionado dispositivo também estava expressamente previsto no instrumento convocatório:
"10.2.10. No julgamento das propostas o pregoeiro poderá sanar erros ou falhas que não alterem a substância das mesmas, mediante despacho fundamentado, registrado em ata e acessível a todos, atribuindo-lhes validade e eficácia para fins de classificação e aceitação. (§ 3º do art. 26 do Decreto nº 5.450/2005) . "
Assim, não são procedentes as alegações de que a correção das propostas de preços pelas licitantes violaria o princípio da vinculação ao instrumento convocatório, bem como o critério de julgamento objetivo das propostas, ou, ainda, de que comprometeria o tratamento isonômico a ser dispensado aos participantes do certame.
O processo licitatório deve ser pautado pelo formalismo moderado e pela busca da verdade material, de forma que eventual equívoco do licitante no preenchimento de sua proposta poderia ser saneado. Nesse sentido, apresento a seguir os enunciados de diversas deliberações deste Tribunal, enfatizando a existência de vários outros precedentes com idêntico entendimento:
"A mera existência de erro material ou de omissão na planilha de custos e de preços de licitante não enseja, necessariamente, a desclassificação antecipada da sua proposta, devendo a Administração promover diligência junto ao interessado para a correção das falhas, sem permitir, contudo, a alteração do valor global originalmente proposto." (Acórdão 830/2018-TCU-Plenário) .
	"Não restando configurada a lesão à obtenção da melhor proposta, não se configura a nulidade do ato. Erro no preenchimento da planilha de formação de preço do licitante não constitui motivo suficiente para a desclassificação da proposta, quando a planilha puder ser ajustada sem a necessidade de majoração do preço ofertado." (Acórdão 1811/2014-TCU-Plenário) .
"Estando os preços global e unitários ofertados pelo licitante dentro dos limites fixados pela Administração, é de excessivo rigor a desclassificação da proposta por divergência entre seus preços unitários e respectivas composições detalhadas de custos, por afronta aos princípios da razoabilidade, da ampla competitividade dos certames e da busca de economicidade nas contratações. Referida divergência se resolve com a retificação das composições, sem necessidade de modificações ou ajustes em quaisquer dos valores lançados na proposta a título de preços unitários." (Acórdão 2742/2017-TCU-Plenário) .
"A existência de erros materiais ou de omissões nas planilhas de custos e preços das licitantes não enseja a desclassificação antecipada das respectivas propostas, devendo a Administração contratante realizar diligências junto às licitantes para a devida correção das falhas, desde que não seja alterado o valor global proposto. Cabe à licitante suportar o ônus decorrente do seu erro, no caso de a Administração considerar exequível a proposta apresentada." (Acórdão 2546/2015-TCU-Plenário) .
"A mera existência de erro material ou de omissão na planilha de custos e de formação de preços da licitante não enseja, necessariamente, a desclassificação antecipada da sua proposta, devendo a Administração promover diligência junto ao interessado para a correção das falhas, sem permitir, contudo, a alteração do valor global originalmente proposto." (Acórdão 370/2020-TCU-Plenário) .
"A desclassificação de licitantes por conta de erro material na apresentação da proposta, fere os princípios da competitividade, proporcionalidade e razoabilidade, sendo medida de extremos rigor, que pode afastar do certame propostas mais vantajosas, com ofensa ao interesse público." (Acórdão 1734/2009-TCU-Plenário) .
Vale lembrar que o certame licitatório não representa um fim em si mesmo, mas um meio que busca o atendimento das necessidades públicas. Nas palavras do professor Adilson Dallari, a "licitação não é um concurso de destreza, destinado a selecionar o melhor cumpridor de edital".
A meu ver, a controvérsia existente nos autos pode ser facilmente dirimida com a aplicação do princípio da seleção da proposta mais vantajosa, o que exigiria que a pregoeira diligenciasse ao participante requerendo a correção de sua proposta de preços. 
Entendo também aplicável ao caso a disposição presente no art. 20 da Lei de Introdução às Normas do Direito Brasileiro, no sentido de que, nas esferas administrativa, controladora e judicial, não se decidirá com base em valores jurídicos abstratos sem que sejam consideradas as consequências práticas da decisão. Caso contrário, se for considerado válido o processo entabulado pelo órgão jurisdicionado na condução do certame ora em apreciação, por uma mera formalidade, haveria um grande desperdício de dinheiro público em um país absolutamente carente de recursos.
Portanto, em acréscimo às propostas da unidade técnica, considero que a presente representação deva ser julgada procedente.  Com fundamento no art. 45 da Lei 8.443/1992, c/c o art. 71, inciso IX, da Constituição Federal, determino à Codevasf que se abstenha de firmar novos contratos a partir da ata de registro de preços decorrente do Pregão Eletrônico/SRP 2/2019, ante a infringência do previsto no subitem 10.2.10 e item 10.2 do seu edital, do art. 56, §2º, da Lei 13.303/2016, do art. 47 do Decreto 10.024/2019 e dos arts. 6º e 26, § 3º, do Decreto 5.450/2005, bem como dos princípios da economicidade, da competitividade e da obtenção da proposta mais vantajosa, insculpidos no art. 31 da Lei 13.303/2016.
Deixo de acolher a proposta da SeinfraCOM de revogação da medida cautelar anteriormente adotada. Esclareço que não se revoga medida cautelar nos casos em que a decisão de mérito a confirmar na íntegra. Se o conteúdo da cautelar se torna definitivo por ocasião da apreciação de mérito, é porque a tutela provisória foi confirmada pela deliberação, não sendo concebível confirmá-la e, ao mesmo tempo, determinar sua revogação.
Na verdade, de acordo com a nova redação do CPC, seguindo a doutrina mais moderna, na hipótese de o Tribunal proferir acórdão no mesmo sentido da tutela cautelar, é esta que apresenta efeitos imediatos e não o acórdão, ainda que se interponha recurso com efeito suspensivo. Havendo recurso contra acórdão que confirma a medida de urgência, ele é recebido apenas em seu efeito devolutivo, conforme disciplina o art. 1.012, § 1º, inciso V, do CPC, aplicado subsidiariamente aos processos de controle externo. Nesse sentido, cito os Acórdãos 2.076/2018 e 1.476/2016, ambos do Plenário.
IV - Do Exame das Razões de Justificativa da Sra. Daniela Barbosa Andrade Rodrigues
Em suas razões de justificativa, a responsável em epígrafe aduziu as seguintes alegações:
a) a interpretação sistêmica do Decreto 5.450/2020 demonstraria de forma cabal o dinamismo que a legislação exige dos processos licitatórios na modalidade pregão eletrônico, competindo tanto à Administração Pública, na pessoa do pregoeiro, quanto aos licitantes, a máxima atenção aos atos praticados durante a sessão, citando, a título de exemplo, (i) os §§ 10 e 11 do art. 24, que estipulam, em caso de desconexão do pregoeiro por prazo superior a dez minutos, a suspensão da sessão pública com reinício tão somente após a comunicação por e-mail aos demais participantes; e (ii) o § 7ª do mesmo art. 24, ao determinar ser de tão somente trinta minutos o tempo máximo, após o aviso de fechamento iminente dos lances, para o encerramento de suas recepções;
b) o procedimento de desclassificação da proposta de preços de empresas por não responderem as perguntas do pregoeiro via chat também seria praticado por pregoeiros de outros órgãos, conforme atestariam os documentos anexos às razões de justificativa (peças 153-156) ;
c) a desclassificação das empresas por ausência de resposta ao chat não ocorreu de forma açodada, em um único dia, mas sim ao longo dos treze dias, entre 5 e 18/7/2019;
d) ao longo desses treze dias, nenhuma das oito empresas desclassificadas se manifestou no chat, seja para requerer a reconsideração da decisão, seja para manifestar seu inconformismo, tampouco enviaram mensagens ou telefonaram para a Codevasf questionando ou se queixando da desclassificação, o que ratificaria o desinteresse pelo certame;
e) a proposta vencedora só foi classificada em 23/7/2019, permanecendo silentes durante todo o tempo as empresas desclassificadas;
f) apenas três licitantes apresentaram intenção de recurso, nenhuma delas desclassificadas por abandono do certame, o que também corrobora que as referidas empresas não se encontravam mais acompanhando a sessão de licitação; 
g) a proposta da empresa Butarello Engenharia Ltda. EPP ao longo da sessão pública para o Lote 1 do Pregão Eletrônico/SRP 2/2019 não continha erro no preenchimento de planilhas, omissão de documentos e/ou erros materiais, mas, sim, utilizou regime tributário diverso do enquadramento da empresa, que era optante do Simples Nacional, em afronta direta aos itens 7.1.2 e 7.10 do Edital;
h) a decisão da defendente se fundamentou no Parecer de Custos 17/2019, elaborado pela área técnica competente da Codevasf, por sinal categórico ao afirmar a impossibilidade de aceitação da proposta financeira da Butarello por apresentar regime tributário diverso daquele a que faz jus;
i) a apresentação de nova proposta, com regime de tributação diverso do apresentado inicialmente, indubitavelmente caracterizaria a sua alteração substancial, expressamente vedada pelo § 3º do art. 26 do Decreto 5.450/2005; e
j) quanto ao erro grosseiro, argumentou que não há nos autos comprovação de situação ou circunstância fática que o caracterizem, assim como não foi considerada na instrução precedente a complexidade da matéria em eventual processo de responsabilização, não sendo ainda suficiente o mero nexo de causalidade entre a conduta e o resultado danoso, tudo nos termos do art. 12, §§2º, 3º e 4º, do Decreto 9.830/2019.
A instrução de lavra da SeinfraCOM rejeitou todos os argumentos acima, com exceção do argumento oposto na alínea "j". Não obstante, a unidade técnica considerou, sem motivar sua conclusão, que não haveria erro grosseiro da pregoeira.
Concordo em essência com a análise da unidade técnica, adotando-a como razões de decidir. Tenho discordância apenas quanto à conclusão de que a conduta da pregoeira não representou erro grosseiro. Primeiramente, observo que a responsável atuou com grave inobservância das disposições do Decreto 5.450/2005 e da Lei das Estatais, já reproduzidas. Ademais, nem as próprias cláusulas editalícias foram observadas pela pregoeira. Além do já mencionado subitem 10.2.10 do edital, cabe observar que o item 10.2 do instrumento convocatório estipulava prazo de até 4 horas para o envio das propostas de preços, o que não foi observado pela Sra. Daniela Barbosa Andrade Rodrigues.
Concordo com a conclusão da unidade técnica de que não há nenhuma motivação ou previsão legal para a desclassificação de licitante que deixar de responder mensagens do pregoeiro na plataforma de licitações do Comprasnet. Aliás, a leitura de algumas mensagens trocadas no decorrer da sessão pública deixou uma impressão ainda mais desfavorável sobre o grau de reprovabilidade da conduta da agente. Reproduzo alguns trechos (peça 17) :
"Pregoeiro fala: (05/07/2019 09:50:14) O desconto para o item 2 já é superior a 20%. Evitem VALORES INEXEQUÍVEIS. 
Pregoeiro fala: (05/07/2019 09:47:22) Evitem lances com VALORES INEXEQUÍVEIS ou informações incorretas, sob pena de desclassificação. Lembramos a todos, como é de conhecimento das licitantes, que a Administração Pública não pode contratar empresas impedidas de licitar. 
Pregoeiro fala: (05/07/2019 09:45:20) Evitem lances com VALORES INEXEQUÍVEIS ou informações incorretas, sob pena de desclassificação. 
Pregoeiro fala: (05/07/2019 09:43:02) Os descontos para o item 2 é superior a 20%. Evitem VALORES INEXEQUÍVEIS. 
Pregoeiro fala: (05/07/2019 09:36:50) Lembramos a todos, como é de conhecimento das licitantes, que a Administração Pública não pode contratar empresas impedidas de licitar. 
Pregoeiro fala: (05/07/2019 09:33:57) Os descontos já aproximam-se de 20%. Evitem VALORES INEXEQUÍVEIS. 
Pregoeiro fala: (05/07/2019 09:33:09) Alertamos a todos que a licitação é um Registro de Preço para pavimentação e o valor foi calculado por metro quadrado (m2) . 
Pregoeiro fala: (05/07/2019 09:27:06) Evitem lances com VALORES INEXEQUÍVEIS ou informações incorretas, sob pena de desclassificação. 
Pregoeiro fala: (05/07/2019 09:17:38) Evitem lances com VALORES INEXEQUÍVEIS ou informações incorretas, sob pena de desclassificação. 
Pregoeiro fala: (05/07/2019 09:13:53) Lembrem-se da importância da EXEQUIBILIDADE do objeto licitado. Evitem VALORES INEXEQUÍVEIS ou informações incorretas que prejudiquem o andamento do pregão, podendo acarretar penas e sanções administrativas."
Percebo uma grande preocupação da responsável em contratar a proposta mais onerosa possível para a Administração, no que de fato logrou êxito, visto que adjudicou o item para a maior oferta de preço entre todas as 19 propostas do certame.
Considero que se trata de uma linha de atuação muito questionável por parte de um pregoeiro, confrontando-se com os princípios da economicidade, da obtenção de competitividade e da busca da proposta mais vantajosa, insculpidos no art. 31 da Lei 13.303/2016. Estando as propostas ofertadas fora de qualquer parâmetro legal ou editalício de inexequibilidade, a Sra. Daniela Rodrigues não deveria atuar ostensivamente de forma contrária à busca da proposta mais vantajosa, com mensagens de alerta e de intimidação aos participantes do certame.
Observo que a Lei das Estatais dispõe no art. 56, § 3º, que, nas licitações de obras e serviços de engenharia, consideram-se inexequíveis as propostas com preços globais inferiores a 70% do menor dos seguintes valores: (i) média aritmética das propostas superiores a 50% do valor do orçamento estimado pela administração; ou (ii) valor do orçamento estimado pela empresa estatal. Nenhum dos dois parâmetros havia sido atingido quando a pregoeira escreveu as mensagens acima reproduzidas.
Imperioso registrar que os licitantes, nos termos do art. 21, § 2º, do Decreto 5.450/2005, ao ingressarem com suas senhas no sistema, antes da apresentação das propostas, são obrigados a se manifestar, em campo próprio, que cumprem plenamente os requisitos de habilitação e que suas propostas estão em conformidade com as exigências do instrumento convocatório, tornado desnecessária boa parte das mensagens endereçadas aos licitantes pela pregoeira.
Assim, considero que a conduta da Sra. Daniela Rodrigues pode ser enquadrada como erro grosseiro, em face da grave inobservância das disposições legais, regulamentares e editalícias, que deveriam servir de baliza para a sua atuação como pregoeira. Anoto que o comportamento esperado da defendente seria tentar sanar a proposta de preço preenchida erroneamente pela licitante e dar continuidade ao certame, solicitando nova planilha com os preços referentes aos itens em que a empresa apresentou a melhor proposta. Caberia, pois, a aplicação do disposto no art. 26, §3º, do Decreto 5.450/2005.
Esse excesso de formalismo da pregoeira fez com que fossem desconsideradas as propostas mais vantajosas, que foram desclassificadas em sequência. Tal fato levou a entidade contratante a selecionar exatamente aquela proposta mais onerosa. Apenas depois da atuação desta Corte de Contas, a Codevasf buscou renegociar os preços pactuados para evitar a paralisação do contrato já celebrado.
No que se refere ao argumento de que a decisão de desclassificar a empresa Butarello se fundamentou no Parecer de Custos 17/2019, elaborado pela área técnica competente da Codevasf, observo que o tal documento, constante da peça 44 dos autos, é apócrifo e não conclui pela desclassificação da licitante, apenas pela não aceitação de sua proposta financeira nos termos em que fora apresentada. Caberia à pregoeira realizar diligência ao fornecedor para sanear as eventuais falhas apontadas pela área técnica, em vez de realizar a desclassificação sumária de proposta aparentemente mais vantajosa.
Por derradeiro, trato do argumento de que a apresentação de nova proposta, com regime de tributação diverso do apresentado inicialmente, caracterizaria a alteração substancial da aludida proposta. Há orientação diametralmente oposta na cartilha "Orientações para Elaboração de Planilhas Orçamentárias de Obras Públicas", editada pelo TCU. Nas páginas 91 e 92 da referida publicação, verifico a seguinte orientação:
"7 - Como proceder se uma licitante apresentar detalhamento da taxa de BDI com alíquotas de tributos em desconformidade com a legislação vigente? 
Resposta: A desclassificação da proposta seria medida desproporcional e contrária ao interesse público. O STF já se manifestou em questão semelhante (RMS nº 23.714/DF, 1ª T, em 5/9/2000) , tendo entendido que: 
Licitação: irregularidade formal na proposta vencedora que, por sua irrelevância não gera nulidade [...] Se a irregularidade praticada pela licitante vencedora a ela não trouxe vantagem, nem implicou em desvantagem para as demais participantes, não resultando assim em ofensa à igualdade; se o vício apontado não interfere no julgamento objetivo da proposta, e se não se vislumbra ofensa aos demais princípios exigíveis na atuação da Administração Pública, correta é a adjudicação do objeto da licitação à licitante que ofereceu a proposta mais vantajosa, em prestígio do interesse público, escopo da atividade administrativa.
 (...) 
Ante o exposto, na ausência de alguma regra editalícia específica, se não houver sobrepreço e se os critérios de aceitabilidade de preços tiverem sito atendidos, pelo princípio do formalismo moderado, deve-se exigir apenas que a empresa apresente nova proposta, com os vícios corrigidos, não sendo necessária a alteração do valor global ofertado. Tal procedimento se faz necessário para que existam bases objetivas estabelecidas para eventual aplicação do disposto no art. 65, §5º, da Lei 8.666/93: (...) "
Não olvido que o TCU, por meio do Acórdão 2622/2013-TCU-Plenário, que apreciou estudo sobre faixas aceitáveis para valores de taxas de benefícios e despesas indiretas (BDI) específicas para cada tipo de obra pública, orientou toda a administração pública federal a "prever, nos editais de licitação, a exigência para que as empresas licitantes optantes pelo Simples Nacional apresentem os percentuais de ISS, PIS e COFINS discriminados na composição do BDI que sejam compatíveis com as alíquotas a que a empresa está obrigada a recolher, previstas no Anexo IV da Lei Complementar n. 123/2006, bem como que a composição de encargos sociais não inclua os gastos relativos às contribuições que essas empresas estão dispensadas de recolhimento (Sesi, Senai, Sebrae etc.) , conforme dispões o art. 13, § 3º, da referida Lei Complementar". 
Ocorre que tal disposição não constou nem do edital de licitação em apreciação nem do respectivo termo de referência, o que denota que a desclassificação da representante se baseou em critério de julgamento não previsto no edital. Ademais, ainda que houvesse tal previsão editalícia, deveria haver tentativa de saneamento das propostas antes de sua desclassificação. 
Eventual falha na composição dos encargos sociais também deve ser analisada com formalismo moderado, consoante o entendimento do Acórdão 2462/2014-TCU-Plenário, no qual esta Corte de Contas considerou que a taxa de encargos sociais de mão de obra horista acima da prevista no Sistema Nacional de Pesquisa de Custos e Índices da Construção Civil (Sinapi) não é suficiente, isoladamente, para permitir a desclassificação de licitante, visto que o art. 3° do Decreto 7.983/2013 estabelece limite para os preços unitários e não para as parcelas componentes dos preços unitários.
Por todo o exposto, voto por rejeitar as razões de justificativa da Sra. Daniela Barbosa Andrade Rodrigues e, por considerar graves as irregularidades que lhe foram imputadas, aplico à responsável a multa prevista no art. 58, inciso II, da Lei 8.443/1992, cujo valor fixo em R$ 20.000,00 (vinte mil reais) .
V - Do pedido de Ingresso como Interessada da empresa Butarello Engenharia Ltda. EPP
No que tange ao pedido em epígrafe, julgo que não estão satisfeitos os requisitos para admitir a empresa Butarello Engenharia Ltda. EPP como parte interessada nos presentes autos.
A esse respeito, vale ressaltar que a jurisprudência desta Corte é firme no sentido de que o representante não se habilita, automaticamente, a atuar no processo como interessado, sendo necessário, para tanto, a demonstração, de forma clara e objetiva, de razão legítima para intervir nos autos ou de possibilidade concreta de lesão a direito subjetivo em decorrência de eventual deliberação que venha a ser adotada pelo Tribunal (a exemplo dos Acórdão 5562/2010-TCU-Primeira Câmara, 6.424/2013-2ª Câmara e 292/2014 e 1.881/2014, ambos do Plenário) .
 Não se contesta que eventual anulação dos atos licitatórios anteriores à adjudicação do objeto à empresa Liga Engenharia Ltda. poderia beneficiar a representante, assim como as demais licitantes. Mas essa circunstância, por si só, não pode lhe garantir o reconhecimento como parte neste processo (proporcionando-lhe o exercício de todas as faculdades processuais, como a de recorrer e de fazer sustentação oral) , decisão essa que necessariamente teria que ser estendida aos demais licitantes, em prejuízo à razoável duração do processo. Nesse sentido, transcrevo excerto do voto condutor do Acórdão 292/2014-TCU-Plenário:
"5. A habilitação de interessados em processos do Tribunal deve ser examinada com reservas e de forma restritiva, uma vez que a existência de múltiplos interessados depõe, via de regra, contra a razoável duração do processo. Isso se mostra mais verdadeiro quando se discutem questões em que existem inúmeros atores com interesses diametralmente opostos, a exemplo da desestatização de áreas portuárias".
Ademais, a mera participação na licitação não gera direito subjetivo a ser defendido perante o TCU e, portanto, não confere à licitante, mesmo como autora da representação, a condição de parte no processo que apura eventuais irregularidades no certame. De fato, o reconhecimento de terceiro como interessado fica, em regra, condicionado à possibilidade concreta de lesão a direito subjetivo seu em decorrência de eventual deliberação que venha a ser adotada pelo Tribunal.
Essa circunstância ocorre, por exemplo, quando o contrato já foi assinado e irregularidades no processo licitatório venham a justificar determinação do TCU para que a administração anule o certame. O reconhecimento como interessado, no caso, está atrelado ao fato de haver contrato celebrado que fez lei entre as partes e trouxe diretos e garantias à contratada, direitos esses que podem vir a ser afetados pela decisão da Corte de Contas. No caso em análise, não houve contratação nem mesmo adjudicação em favor da representante, a qual encontra-se, no momento, desclassificada. 
Dessa forma, não vislumbro razão legítima para a autora desta representação ser reconhecida como parte interessada (artigos 144, §2º, e 146 do Regimento Interno/TCU) . Isso não impede, entretanto, que apresente documentos que efetivamente contribuam na busca da verdade material.
VI - Do uso do Sistema de Registro de Preços para a Contratação de Obras de Pavimentação
Quanto à utilização do sistema de registro de preços para obras públicas, informou a Codevasf tratar o objeto do Pregão Eletrônico/SRP 2/2019 de serviço de engenharia "singelo", com perfil executivo típico, tecnicamente padronizável e objetivamente definido, conforme especificações usuais de mercado, fazendo referência à Súmula-TCU 257/2010, segundo a qual "o uso do pregão eletrônico nas contratações de serviços comuns de engenharia encontra amparo na Lei nº 10.520/2002".
A unidade técnica, em atenção a tal alegação, teceu conclusão de que o objeto do Pregão Eletrônico/SRP 2/2019 é uma obra de engenharia, sendo vedada a sua licitação tanto por pregão eletrônico quanto por registro de preços, nos termos do art. 6º do Decreto 5.450/2005, da Súmula-TCU 257/2010 e dos Acórdãos 1.238/2019, 2.470/2013, 3.605/2014, 1.540/2014, 592/2016, 505/2018, 980/2018 e 1.381/2018, todos do Plenário desta Corte. 
Estou inteiramente de acordo com tal assertiva, adotando o exame realizado pela SeinfraCOM como razões de decidir. No entanto, é de se reconhecer que há uma zona cinzenta entre os conceitos de "obra" e "serviço de engenharia", precipuamente nos objetos licitados com amparo na Lei das Estatais, legislação que não se ocupou em diferenciar "obra" e de "serviço de engenharia".  Na verdade, a leitura combinada dos arts. 43 e 44 da Lei 13.303/2016 parece sugerir que ambos os tipos de objeto seguem idêntico rito licitatório.
De qualquer forma, a sistemática de licitação da Lei das Estatais, quando adotado o modo de disputa aberto, segue o mesmo rito procedimental do pregão, tendo como características mais marcantes a prévia fase de lances, a exigência dos documentos de habilitação apenas do licitante provisoriamente classificado em primeiro lugar e a fase recursal única. Assim, creio que a opção entre o uso do pregão ou do rito geral da Lei das Estatais para a contratação de obras e serviços de engenharia não é de grande importância prática.
Nesse aspecto, é de se reconhecer que o uso do pregão eletrônico pela Codevasf proporcionou elevada competitividade entre as licitantes, não havendo motivos para a atuação desta Corte de Contas quanto à referida opção do gestor.
O uso do Sistema de Registro de Preços na Lei das Estatais, diferentemente do instituto no âmbito da Lei 8.666/1993, não se aplica exclusivamente para a contratação de bens ou serviços, inexistindo expressa vedação legal ao seu uso para obras.
No entanto, há de se ressaltar que a modelagem de contratação adotada pela Codevasf utiliza a ata de registro de preços como uma espécie de contrato "guarda-chuva", com objeto indefinido e locais de execução indeterminados. Além disso, sequer existem projetos definindo e caracterizando as vias que serão pavimentadas.
O termo de referência inserto à peça 6 apenas dispõe que os serviços de pavimentação poderão ser executados em municípios diversos, inseridos na área de atuação da 3ª Superintendência Regional da Codevasf (peça 6, fl. 6) , sem especificar as ruas, avenidas, logradouros ou trechos a serem pavimentados.
Foram estabelecidos valores de referência de R$ 109,80/m2 para os serviços de pavimentação do lote 1 e R$ 112,97/m2 para a pavimentação do lote 2 (peça 6, fl. 15) . Para obter tais preços globais por unidade de medida, o anexo VI do termo de referência (planilha de custos do valor do orçamento de referência) apresentava um orçamento sintético com os quantitativos de serviços e respectivos preços unitários. A título de exemplo, reproduzo a proposta da empresa Butarello para o lote 1 do certame (peça 16) , em que se pode observar que o valor global proposto para o serviço (R$ 97,80/m2) foi obtido da divisão do valor total do lote (R$ 16.881.936,70) pela área de pavimentação prevista (172.828,95 m2) :
Por sua vez, o valor total do lote (R$ 16.881.936,70) foi estimado a partir da seguinte planilha orçamentária, elaborada com base no anexo VI do termo de referência (planilha de custos do valor do orçamento de referência) :
Os serviços e respectivos quantitativos da tabela acima foram estimados aparentemente sem as disciplinas de projeto que compõem uma típica obra de pavimentação, tais como os projetos geométrico, de drenagem e obras de arte corrente, de terraplanagem, de sinalização e de pavimentação, tornando-se incerta a metodologia de como ocorreu a discriminação e quantificação dos serviços sem os correspondentes projetos. 
O termo de referência não contém nenhuma planta ou desenho das obras a serem executadas, apresentando como anexo apenas um memorial descritivo e especificações dos serviços. Não seria possível que os típicos elementos gráficos de um projeto básico de pavimentação fossem apresentados, visto que os serviços poderiam ser executados em praticamente todas as localidades do Estado do Pernambuco.
Os quantitativos apropriados também não levam em conta as especificidades locais, tais como topografia do terreno, tipo de solo em que a via será implantada, distâncias de transporte etc.
Dessa maneira, os quantitativos presentes no orçamento estimativo da Codevasf, que embasaram a definição dos valores por metro quadrado de pavimentação, são mera peça de ficção, havendo fundado risco de haver superestimativas nos serviços. Cito como exemplo o serviço 4.1 (abertura de caixa de ruas esp=0,25m, c/ expurgo e compactação do subleito) ou o serviço 6.1 (demolição de alvenaria de bloco furado, de forma manual, sem reaproveitamento) , que podem não ser necessários em todas as localidades.
Portanto, proponho dar ciência à Codevasf sobre a utilização indevida do sistema de registro de preços para a contratação de obras, com o emprego da ata de registro de preços como contrato do tipo "guarda-chuva", com objeto incerto e indefinido, sem a prévia realização dos projetos básico e executivo das intervenções a serem realizadas.
Considerando o fundado risco de haver outras irregularidades na execução dos serviços contratados, principalmente abrangendo a qualidade e quantidade dos itens que estão sendo efetivamente medidos e pagos, considero que as unidades técnicas especializadas em fiscalização de obras públicas, coordenadas pela Coinfra, dentro de um juízo de risco e materialidade, possam avaliar a conveniência de realizar outras ações de controle na Codevasf com vistas a analisar como está ocorrendo a execução dos objetos licitados por meio de atas de registro de preços.
VII - Da Aparente Superestimativa no Valor da Pavimentação em Paralelepípedo no Sinapi
A Codevasf enviou ao TCU o orçamento da proposta vencedora (peça 60) com o preço de R$ 95,52/m² e valor global de R$ 16.508.621,31. Questionada a respeito da diferença entre o orçamento enviado e os valores constantes da ata, a companhia informou que houve renegociação da proposta antes da contratação, com redução do preço. Esse orçamento foi analisado na peça 61, constatando-se subpreço de R$ 7.159.744,83, ou seja, 30,25% de desconto em relação às referências utilizadas (Sinapi, Orse e Sicro) . 
Posteriormente, a Codevasf informou, ainda, que o contrato foi aditivado com nova redução e encaminhou o orçamento com o preço de R$ 87,49/m² (valor um centavo menor do que a melhor proposta obtida no pregão, que havia sido desclassificada) , perfazendo valor global de R$ 15.120.847,55 (peça 62) .
A maior parte desses supostos descontos apurados pela unidade técnica resulta do preço orçado para o serviço "pavimento em paralelepípedo sobre colchão de areia rejuntado com argamassa de cimento e areia traço 1:3", que corresponde à composição 72799 do Sinapi.
O custo unitário previsto no Sinapi para o milheiro de paralelepípedo é de R$ 1.142,86. Já no primeiro orçamento enviado pela Codevasf, em suas composições de preço unitário, o paralelepípedo foi cotado no mercado local a R$ 325,48 (peça 64, p. 5) . Esse valor foi posteriormente reduzido para R$ 273,57 nas composições de preço unitário do segundo orçamento enviado (peça 65, p. 4) .
Há evidente descasamento entre o valor do insumo paralelepípedo no Sinapi em relação aos preços locais de mercado. Não se trata da primeira ocorrência do gênero apurada pelo TCU, consoante demonstra o Acórdão 2471/2019-TCU-Plenário, de relatoria do Ministro Marcos Bemquerer Costa, em que foi apurada situação semelhante em Pregão Eletrônico conduzido pela 7ª Superintendência Regional da Codevasf, no Piauí.
A principal conclusão daquela ação de controle foi a ocorrência de sobrepreço, da ordem de 70%, no item orçamentário "pavimentação em paralelepípedo", decorrente da adoção do preço do insumo aquisição de paralelepípedo que, embora utilize a composição de custos unitários do Sistema Nacional de Pesquisa de Custos e Índices - Sinapi, está com valor superior ao do mercado local/regional.
Então, com base no art. 9º da Resolução TCU 315/2020, proponho dar ciência à Caixa Econômica Federal e ao Instituto Brasileiro de Geografia e Estatística sobre os indícios de superestimativa de custos existentes nas composições e insumos do Sinapi relativos aos serviços de pavimentação com paralelepípedo para que sejam adotadas as medidas cabíveis no âmbito de cada uma das instituições responsáveis pelo Sinapi.
Ante o exposto, manifesto-me por que seja adotada a deliberação que ora submeto a este Plenário.
TCU, Sala das Sessões Ministro Luciano Brandão Alves de Souza, em 25 de novembro de 2020.
BENJAMIN ZYMLER 
Relator